ACORDAO-COMPLETO-2584524

ACÓRDÃO 3462/2023 ATA 14/2023 - SEGUNDA CÂMARA

VISTOS, relatados e discutidos estes autos de Representação formulada pelo Ministério Público do Trabalho da 11ª Região, mediante a qual noticiou a ocorrência de supostas irregularidades administrativas, patrimoniais e financeiras no Sindicato dos Trabalhadores nas Indústrias Metalúrgicas, Mecânicas e de Materiais Elétricos de Manaus - Sindmetal/AM,
ACORDAM os Ministros do Tribunal de Contas da União, reunidos em sessão da Segunda Câmara, ante as razões expostas pelo Relator, em:
9.1. com fundamento nos arts. 235 e 237, inciso I, do Regimento Interno/TCU, conhecer da presente Representação, para, no mérito, considerá-la parcialmente procedente;
9.2. com fundamento no art. 47 da Lei 8.443/1992 c/c o art. 252 do Regimento Interno/TCU, converter este processo em Tomada de Contas Especial;
9.3. determinar, com base nos arts. 10, § 1º, e 12, incisos I e II, da Lei 8.443/1992 c/c o art. 202, incisos I e II, do RI/TCU, a citação dos responsáveis a seguir indicados, para que, no prazo de 15 (quinze) dias, a contar do recebimento da notificação deste Acórdão, apresentem alegações de defesa para as irregularidades adiante especificadas e/ou recolham aos cofres do Sindicato dos Trabalhadores nas Indústrias Metalúrgicas, Mecânicas e de Materiais Elétricos de Manaus as quantias abaixo descritas, atualizadas a partir das correspondentes datas até a do efetivo recolhimento, na forma da legislação em vigor:
9.3.1. Sra. Roselany Mendonça Viana, solidariamente, com os Srs. Miguel Sales Moraes, Cid Garcia Thomé e Valdemir de Souza Santana, pelo valor de R$ 25.632,35 (vinte e cinco mil, seiscentos e trinta e dois reais e trinta e cinco centavos) , a contar de 1º/2/2016, em face da omissão no acompanhamento de recursos do Sindmetal/AM depositados em conta corrente da Caixa Econômica Federal, sem identificação de transferências indevidas, feitas sem autorização do titular, conforme evidenciam o Processo 22572-31.2013.4.01.3200, referente à ação penal em trânsito na Seção Judiciária do Estado do Amazonas-TRF 1ª Região e ao Relatório Conclusivo da Caixa, relativo ao Procedimento Disciplinar e Civil AM.0020.2009.G.00215, seguida da omissão na adoção de providências para recuperação dos valores; 
9.3.2. Sr. Adriano Simões Mendes, solidariamente, com as Sras. Márcia Cavalcante Nápoles e Danielly Moreira de Souza pelos valores e datas abaixo, em razão da falta de comprovação da regular aplicação dos recursos de contribuição sindical retirados da Conta Corrente 0020.003.00000045-4, da Caixa Econômica Federal no período de outubro e novembro de 2016, mediante documentos hábeis de despesa:
	DATA 
	VALOR (R$) 

	28/10/2016
	41.000,00

	11/11/2016
	5.000,00

	14/11/2016
	151.000,00

	17/11/2016
	66.000,00

9.4. determinar a audiência do Sr. Valdemir de Souza Santana, com fundamento no art. 12, inciso III, da Lei 8.443/1992 c/c o art. 202, inciso III, do RI/TCU, para que, no prazo de 15 (quinze) dias, apresente razões de justificativa relativas à sonegação de informações solicitadas por meio de ofícios de requisição da equipe de inspeção, bem como de diligências desta Corte;
9.5. comunicar ao Ministério do Trabalho a adoção da medida proposta no item 9.2 acima, nos termos do art. 198, parágrafo único, do Regimento Interno/TCU; 
9.6. dar ciência ao Sindmetal/AM, com fundamento no art. 9º, inciso I, da Resolução-TCU 315/2020, que a falta de acompanhamento periódico das movimentações dos recursos de sua titularidade depositados em contas correntes de instituições bancárias possibilitou que terceiros fizessem transações indevidas e causassem dano ao erário ao sindicato; 
9.7. encaminhar aos responsáveis a instrução da peça 272 para subsidiar as respectivas defesas;
9.8. enviar cópia deste Acórdão ao representante e ao Sindmetal/AM; e
9.9. apensar, com fundamento no art. 41 da Resolução TCU 259/2014, o presente processo à Tomada de Contas Especial a ser constituída.

Representação formulada pelo Ministério Público do Trabalho da 11ª Região mediante a qual noticiou a ocorrência de supostas irregularidades administrativas, patrimoniais e financeiras no Sindicato dos Trabalhadores nas Indústrias Metalúrgicas, Mecânicas e de Materiais Elétricos, de Manaus.

Segunda Câmara

Sindicato dos Trabalhadores nas Indústrias Metalúrgicas, Mecânicas e de Materiais Elétricos de Manaus - Sindmetal/AM (04.405.262/0001-97).

3. Representante: Ministério Público do Trabalho da 11ª Região.   
3.1. Responsáveis: Adriano Simões Mendes (XXX.018.242-XX); Cid Garcia Thomé (XXX.562.002-XX); Danielly Moreira de Souza (XXX.120.422-XX); Márcia Cavalcante Nápoles (XXX.015.392-XX); Miguel Sales Moraes (XXX.063.942-XX); Roselany Mendonça Viana (XXX.839.202-XX); e Valdemir de Souza Santana (XXX.691.952-XX).

13.1. Ministros presentes: Augusto Nardes (na Presidência), Aroldo Cedraz e Antonio Anastasia.
13.2. Ministro-Substituto convocado: Marcos Bemquerer Costa (Relator).

MARCOS BEMQUERER

Cuida-se de Representação formulada pelo Ministério Público do Trabalho da 11ª Região, a partir de denúncia formulada àquele Parquet contra o Sindicato dos Trabalhadores nas Indústrias Metalúrgicas, Mecânicas e de Materiais Elétricos, de Manaus - Sindmetal/AM, a respeito de supostas irregularidades administrativas, patrimoniais e financeiras praticadas pelo Presidente daquela entidade, Sr. Valdemir de Souza Santana, bem como pela Sra. Maria José Pereira Rocha e pelos Srs. Antonio Carlos de Souza Cabral, Cid Garcia Thomé e Afrânio Barão Gomes, diretores da agremiação sindical. 
2.	Mediante o Despacho da peça 6, determinei, em atenção à sugestão do Ministério Público de Contas, a realização de diligência saneadora junto: i) ao Tribunal Regional do Trabalho - TRT da 11ª Região; ii) à 12ª e à 14 Vara do Trabalho de Manaus; iii) à Procuradoria da República no Amazonas; iv) ao então Ministério do Trabalho; e v) à Caixa Econômica Federal - CAIXA.
3.	Carreadas aos autos as informações e elementos demandados, a então Secretaria de Controle Externo no Estado do Amazonas - Secex/AM lançou a instrução da peça 47, por meio da qual foi proposta a realização de nova diligência, desta feita junto ao  Sindmetal/AM e à CAIXA, medida que foi devidamente levada a efeito por meio dos ofícios das peças 50 e 51.
4.	Sobrevindo ao processo os documentos/elementos demandados, a então Secretaria de Controle Externo do Trabalho e Entidades Paraestatais - Secex/Trabalho produziu a instrução da peça 152, mediante a qual pugnou pela renovação das diligências junto ao Sindmetal/AM e à CAIXA, para a coleta de novas informações. 
5.	Na instrução da peça 196, a então Secretaria de Controle Externo da Previdência, do Trabalho e da Assistência Social - Secex/Previdência, ao analisar o feito, propôs conhecer da presente Representação, para, no mérito, considerá-la procedente, bem como fixar prazo para que o Sindmetal adotasse medidas administrativas com vistas à elisão de dano ao erário apurado, sob pena de instauração de Tomada de Contas Especial.
6.	Após ouvir o MP/TCU, acolhi sugestão daquele órgão especializado (peça 200) e determinei a realização de inspeção no Sindmetal/AM (peça 201) .
7.	Efetuado o trabalho fiscalizatório, a Unidade de Auditoria Especializada em Previdência, Assistência e Trabalho - AudPrevidência lançou a instrução da peça 272, a qual transcrevo, a seguir, com os devidos ajustes de forma, o seguinte excerto:
"HISTÓRICO
O Ministro-Relator Marcos Bemquerer Costa determinou à então SecexPrevidência a realização de inspeção no Sindmetal/AM (peça 201) , com base nos arts. 41, inciso II, da Lei 8.443/1992 e 157, caput, 240 e 244, § 2º, do RI/TCU, para sanar as lacunas indicadas no Parecer do Ministério Público junto ao TCU (peça 200) e outras porventura ainda existentes, considerando as instruções anteriores (peças 2, 47, 152, 196 e 202) .
Os indícios de irregularidade noticiados ao TCU neste processo de representação constantes da Tabela 1 abaixo, já foram sanados.
Tabela 1 - Fatos representados saneados
	Indícios de irregularidade
	Situação

	Sonegação fiscal
	Tratado na 4ª Vara Federal da Seção Judiciária do Estado do Amazonas

	Compra e venda de máquinas e equipamentos industriais penhorados (depositário infiel) 
	Tratado na 13ª Vara do Trabalho/TRT 11ª Região

	Ausência de prestação de contas dos exercícios de 2012 a 2017
	O Sindmetal/AM enviou ao TCU as atas de aprovação das contas em assembleias gerais ordinárias (peças 183-187) 

	Fraude eleitoral
	Matéria que não compete ao TCU apreciar, com fundamento no Acórdão 4031/2020-TCU-Plenário

	Existência de mais de um CNPJ para o sindicato
	Matéria da competência da Receita Federal, levada a seu conhecimento pelo TCU via ofício à peça 159

	Desvio de recursos da conta corrente principal para contas secundárias cadastradas no CNPJ secundário do sindicato
	Procedimento sem irregularidade por não caracterizar transferência de propriedade de recursos do sindicato, conforme instrução à peça 152

Fonte: elaboração própria com base na instrução à peça 196
Em cumprimento ao despacho à peça 201, a extinta SecexPrevidência emitiu as Portarias de Fiscalização 520/2022-Fase Planejamento (peça 204) e 576/2022-Fase Execução (peça 264) , para realizar a inspeção no Sindmetal/AM, em atenção ao disposto nos arts. 2º, §3º, e 3º, da Portaria Segecex 29/2010, que disciplina a realização de inspeções pelas unidades da Segecex.
EXAME TÉCNICO
O exame técnico está constituído de duas partes. A primeira traz o detalhamento da inspeção realizada; a segunda se subdivide em três: análise dos indícios de irregularidade que precisavam ser saneados, com destaque para as irregularidades/impropriedades constatadas na fiscalização e que constituíram achados, conforme disposto na Portaria Segecex 29/2010; análise da limitação aos trabalhos pela sonegação de documentos e informações pelo órgão inspecionado; e análise sobre a prescritibilidade das pretensões punitiva e ressarcitória relativamente aos indícios de irregularidade encontrados.
I. Detalhamento da inspeção realizada
A presente inspeção foi originada pelo Despacho do Exmo. Sr. Ministro-Relator Marcos Bemquerer Costa (peça 201) , atendendo proposta do MPTCU (peça 200) .
O objetivo da inspeção é o saneamento de lacunas indicadas no Parecer do MPTCU, sintetizadas nos itens baixo transcritos (peça 200) , e outras porventura existentes neste processo de representação, a fim de verificar a ocorrência de prejuízos aos cofres do Sindmetal/AM, decorrentes de malversação de recursos oriundos de contribuição sindical, bem como a prática de atos ilegais, ilegítimos ou antieconômicos por parte de agentes que atuaram na gestão administrativa, financeira e patrimonial da Entidade.
'10. Na instrução de peça 196, a SecexPrevidência considerou que não restaram esclarecidas as denúncias relativas às seguintes irregularidades: 
a) desvio de recursos na conta 00000045-4, agência 20, da Caixa Econômica Federal (CEF) , pertencente ao Sindmetal/AM, no valor de R$ 25.632,35, ocorrida entre 23/12/2008 e 5/3/2009 (peça 196, p. 5-6) ; 
b) desvio de recursos da conta corrente 3355-3, agência 3702, Banco Bradesco, pertencente ao Sindmetal/AM, no valor de R$ 500.000,00, durante a gestão da junta governativa, entre 9/2016 e 11/2016 (peças 196, p. 6-7; 23, p. 40-42; e 28, p. 233) ; 
c) subtração de computadores, pastas e documentos contábeis quando da intervenção na entidade ocorrida em 2016 (peça 196, p. 10-11) ; 
d) eventuais prejuízos oriundos da falta de vantajosidade na compra e alienação de veículos do sindicato (peça 196, p. 11-12) .
 (...) 
14. Ademais, compulsando os autos, constatei a existência de outras denúncias de movimentação financeira irregular que não chegaram a ser abordadas nas instruções precedentes. Destaco, a seguir, aquelas de maior materialidade e que, a meu juízo, merecem um aprofundamento na análise a fim de que sejam definitivamente afastadas ou confirmadas: 
a) movimentações totalizando aproximadamente R$ 2,7 milhões na conta corrente 3.355-3, agência 3702, Banco Bradesco, entre janeiro e setembro de 2016, sem documentos fiscais ou recibos aptos a demonstrar o destino dessa quantia  (peça 42, p. 111 e 125, conforme denúncia no âmbito do processo 0001914-76.2016.5.11.0012) ; 
b) movimentações totalizando aproximadamente R$ 38 milhões na conta corrente 17.163-8, agência 3736-2, Banco Bradesco, entre 2013 e 2016, sem documentos fiscais ou recibos aptos a demonstrar o destino dessa quantia e com significativas quantias sacadas em espécie  (peça 43, p. 30 e 56, conforme denúncia no âmbito do processo 0000364-82.2016.5.11.000) ; 
c) saques em espécie totalizando R$ 438.904,71 na conta corrente 3.355-3, agência 3702, Banco Bradesco, em setembro e outubro de 2016, durante a gestão da junta governativa (peça 182, p. 9, conforme alegação no processo 0000364-82.2016.5.11.000) .
 (...) 
17. Penso, ainda, que merece ser mais bem esclarecida a manutenção da propriedade da Fazenda Sacramento pelo Sindmetal/AM e os eventuais investimentos feitos no imóvel. 
Para a execução dos trabalhos foram formuladas as seguintes questões de auditoria:
a) questão 1: o Sindmetal/AM efetuou gestão junto à Caixa para que houvesse o ressarcimento dos recursos transferidos de sua conta corrente 20.003.45-4, agência 20, no total de R$ 25.632,35, após constatação de que a transferência foi indevidamente realizada por funcionário da instituição bancária, conforme Relatório da Comissão Apuradora da Caixa, datado de 30/6/2009?
b) questão 2: a Junta Governativa Provisória poderia movimentar recursos da conta corrente 3355-3, agência 3702, do Bradesco, no período de setembro e novembro de 2016, e essa movimentação, em valor superior a R$ 100 mil, foi regular?
c) questão 3: houve justificativa para a Junta Governativa Provisória sacar em espécie da conta corrente 3355-3, agência 3702, do Bradesco, o montante de R$ 438.904,71, quando a decisão no Mandado de Segurança autorizou a movimentação da conta corrente 17163-8?
d) questão 4: há documentos comprobatórios da movimentação de recursos das contas correntes do Bradesco no total de R$ 38.100.923,37 pelo Sindmetal/AM, no período de 1º/1/2013 a 4/10/2016?
e) questão 5: o Sindmetal/AM adotou providências para recuperar os equipamentos de informática e os documentos contábeis extraviados quando da intervenção do sindicato ocorrida em 2016?
f) questão 6: houve prejuízo ao Sindmetal/AM decorrente da falta de vantajosidade na compra e alienação de veículos?
g) questão 7: a Fazenda Sacramento continua como propriedade do Sindmetal/AM, após penhora judicial e pagamento parcelado da dívida fiscal junto ao INSS? Em caso negativo, as benfeitorias realizadas pelo sindicato no terreno foram compensadas?
A inspeção foi realizada na forma de análise documental, com solicitação de informações e documentos ao Sindmetal/AM e diversos órgãos. Toda a documentação já constante dos autos e trazidas em resposta às diligências realizadas, como as instruções anteriores, serão considerados como evidência desta inspeção.
Preliminarmente, em 11/10/2022, foi realizada entrevista on-line com o contador do sindicato, Sr. Miguel Moraes, para apresentar o trabalho e obter informações iniciais.
Cabe, preliminarmente, ressaltar que a sonegação de documentos e informações pelo presidente do Sindmetal/AM limitou a execução dos trabalhos e impediu que três dos indícios de irregularidade (indícios II.3, II.4 e II.5) tratados na presente representação pudessem ser investigados em profundidade suficiente. Assim, para esses indícios, não foi possível a formulação de conclusões quanto ao mérito, devido à falta de evidências para caracterizar a ocorrência de malversação de recursos de contribuição sindical.
II. Indícios de irregularidade a serem saneados (escopo) e achados da fiscalização
Os indícios de irregularidade mencionados no Parecer do MPTCU (peça 200) serão analisados nos itens abaixo. 
II.I Transferência de recursos da Conta Corrente 20.003.45-4, Agência 20, da Caixa Econômica Federal, no total de R$ 25.632,35, feita por funcionário da instituição bancária no período de 23/12/2008 a 5/3/2009, conforme relatório da Comissão Apuradora da Caixa datado de 30/6/2009 (Questão 1) 
No Processo 22572-31.2013.4.01.3200, referente a ação penal da Seção Judiciária do Estado do Amazonas-TRF 1ª Região (peça 150) , foi constatada a transferência de recursos da conta do Sindmetal/AM, feita por Juscelino Oliveira de Vasconcelos, empregado da Caixa, a pessoas ligadas a sindicatos de Manaus. A participação do Sr. Valdemir de Souza Santana não foi caracterizada e o presidente do sindicato também não apareceu como beneficiário dos recursos.
A Caixa realizou apuração do fato. O relatório da Comissão Apuradora, datado de 30/6/2009, registrou que os débitos foram feitos no período de 23/12/2008 a 5/3/2009, e os créditos foram direcionados para 'contas de passagem' escolhidas segundo critérios próprios (peça 44, p. 109) . 
A Caixa constatou a transferência da quantia de R$ 25.632,35 da conta do Sindmetal/AM, sendo R$ 15.117,32 por meio de computador da instituição; R$ 2.830,00 via internet; R$ 2.536,00 creditados na conta 0020.001.3059-4; R$ 949,03 creditados na conta 0020.013.18551-6; e R$ 4.200,00 creditados na conta 0020.013.18596-6, todos via SIAPV (peça 44, p. 112-113) .
A ocorrência também foi abordada no Processo 0001914-76.2016.5.11.0012, ação trabalhista que tramitou na 12ª Vara do Trabalho de Manaus-TRT 11ª Região, arquivado em 28/2/2018, sem decisão de mérito por desistência da parte reclamante (peça 44, p. 235, 238 e 252-288) .
II.1.1. Procedimentos realizados durante a inspeção
A instrução anterior (peça 196, p. 5-6) destacou a ocorrência de dano no valor de R$ 25.632,35, sem providências da diretoria para reaver os valores desviados da conta corrente da Caixa e propôs que o Sindmetal/AM adotasse medidas administrativas para elisão do dano e caso necessário, providenciasse a instauração de tomada de contas especial.
O Despacho do MP/TCU registrou que não restou esclarecida a denúncia relativa à irregularidade relacionada ao 'desvio de recursos na conta 00000045-4, agência 20, da Caixa Econômica Federal (CEF) , pertencente ao Sindmetal/AM, no valor de R$ 25.632,35, ocorrida entre 23/12/2008 e 5/3/2009' (peça 200, p. 2) , que deveria ser apurada em inspeção do TCU.
O indício gerou a questão 1 da inspeção: o Sindmetal/AM efetuou gestão junto à Caixa para que houvesse o ressarcimento dos recursos transferidos de sua conta corrente 20.003.45-4, agência 20, no total de R$ 25.632,35, após constatação de que a transferência foi indevidamente realizada por funcionário da instituição bancária, conforme Relatório da Comissão Apuradora da Caixa, datado de 30/6/2009? 
Constatado o desvio de recursos, a inspeção teve o objetivo específico de verificar se o Sindmetal/AM adotou medidas para recuperação dos valores retirados de sua conta corrente da Caixa e se foram satisfatórias.
Foram expedidos ofícios de requisição à Gerência Geral da Agência Vitória Régia (0020) da Caixa Econômica Federal de Manaus (AM) , local de ocorrência da situação em análise, à Superintendência Regional da Caixa Econômica Federal no Amazonas, e à Presidência da Caixa Econômica Federal (peças 214, 215, 221, 222, 228 e 229) . 
Os ofícios solicitaram informações sobre as providências adotadas para ressarcimento ao Sindmetal/AM da quantia de R$ 25.632,35, indevidamente transferida de sua conta corrente 20.003.45-4, da Caixa Econômica Federal, Agência Vitória Régia (0020) , no período de 23/12/2008 a 5/3/2009, considerando que relatório datado de 30/6/2009, da Comissão Apuradora da Caixa designada pela Portaria 011/2009, de 14/4/2009, apurou dano causado pelo então funcionário Juscelino Oliveira de Vasconcelos, Matrícula 072747-5.
O Sindmetal/AM também foi chamado a prestar informação sobre as medidas adotadas pelo sindicato para recuperar a quantia de R$ 25.632,35, indevidamente transferida de sua conta corrente 20.003.45-4, da Caixa Econômica Federal, no período de 23/12/2008 a 5/3/2009, por funcionário da instituição bancária, conforme Relatório da Comissão Apuradora da Caixa datado de 30/6/2009, e se elas obtiveram resultado positivo, mediante Ofício 54776/2022-TCU/Seproc (peças 224 e 240) .
II.1.2. Esclarecimentos prestados
A Caixa Econômica Federal atendeu aos ofícios de requisição do TCU e apresentou as informações solicitadas mediante Ofício 002/2022/Supor/Cored#Externo.Confidencial, de 1º/11/2022 (peça 246) , acompanhado do Relatório Conclusivo do Procedimento Disciplinar e Civil AM.0020.2009.G.00215 (peça 247) .
O Sindmetal/AM não respondeu ao ofício de requisição do TCU.
II.1.2.1. Informações apresentadas pela Caixa Econômica Federal
A Superintendência Nacional de Suporte Operacional e a Gerência Nacional de Apuração e Processo Disciplinar informaram que o Relatório Conclusivo do Procedimento Disciplinar e Civil AM.0020.2009.G.00215 (peça 247) imputou responsabilidade civil a Juscelino Oliveira de Vasconcelos no valor de R$ 240,00, relativo a movimentações indevidas em contas correntes da Caixa (peça 246) . 
Destacaram que, apesar de a Caixa ter apurado movimentações da conta 0020.003.45-4, de titularidade do Sindmetal/AM, os valores não configuraram dano à instituição bancária e não foram quantificados como prejuízo efetivo no processo disciplinar.
Informaram ainda que análise dos extratos da conta do Sindmetal/AM não identificou lançamento a crédito, a título de ressarcimento, do montante de R$ 25.632,35; nem contestação administrativa das movimentações bancárias apuradas em sua conta corrente pelos representantes legais do sindicato.
II.1.3. Análise:
O Relatório Conclusivo da Caixa, referente ao Procedimento Disciplinar e Civil AM.0020.2009.G.00215, datado de 30/6/2009, apontou a quantia de R$ 240,00 como dano sofrido pela Caixa. 
Apurou ainda transferência de recursos da conta corrente do sindicato, no total de R$ 25.632,35, que poderia vir a configurar prejuízo à instituição pela ausência no dossiê do Sindmetal/AM de documento autorizando tais transações (peça 247, p. 105) , conforme se observa do trecho abaixo transcrito do item 7.2 - Dano sofrido pela Caixa, da Conclusão do relatório de apuração (peça 247, p. 109-110) .
'7.2.2. Porém, é necessário ressaltar que a CAIXA pode vir a sofrer prejuízo de maiores proporções, tendo em vista que os valores que serão expostos a seguir estão desprovidos de qualquer amparo normativo/legal ([trata-se] das ocorrências referentes ao 'acordo' 'empréstimos' citados pelo arrolado) 
- 0020.003.45-4 (Sindicato dos Trabalhadores nas Indústrias Metalúrgicas, Mecânicas e de Materiais Elétricos) : R$ 17.947,32 movimentados via internet (sendo R$ 15.117,32 transferidos via computador da CAIXA) : R$ 2.536, 00 (creditados via SIAPV na conta 0020. 001.3059-4) : R$ 949,03 (creditados na conta 0020.0173.18551-6, via SIAPV) ; R$ 4.200,00 (creditados na conta 0020. 013.18596-6, também via SIAV) . Total apurado até aqui: R$ 25.632,35 (vinte e cinco mil, seiscentos e trinta e dois reais e trinta e cinco centavos) .
Em Complementação ao Relatório Conclusivo, com data de 29/7/2009, a Caixa responsabilizou civilmente o então empregado Juscelino Oliveira de Vasconcelos pelo ressarcimento da quantia de R$ 240,00. E ratificou a irregular movimentação da conta corrente do Sindmetal/AM, conforme se transcreve abaixo (peça 247, p. 120-121) .
'No entanto, é importante ressaltar que, apesar das recomposições realizadas ou a serem feitas, a CAIXA não está isenta de sofrer demandas judiciais que resultem em prejuízos financeiros e institucionais, tendo em vista que as movimentações irregulares apontadas por esta Comissão estão desprovidas de qualquer amparo legal e normativo.' 
Além da responsabilidade civil pelo ressarcimento, foi aplicada ao Sr. Juscelino Oliveira de Vasconcelos a penalidade administrativa de rescisão do contrato de trabalho por justa causa pela Resolução CDR de Goiânia 062/2009 (peça 247, p. 147) , com termo homologado em 13/4/2010 (peça 247, p. 184) . O valor de R$ 240,00 por ele devido não foi recolhido em cobrança administrativa e foi contabilizado como prejuízo, conforme Ata 314 da Reunião Ordinária do Comitê de Crédito e Renegociação da Agência Vitória Régia de 2/9/2011 (peça 247, p. 198) .
Apesar de a movimentação irregular na conta do Sindmetal/AM ter sido constatada pela Caixa e caracterizada como 'expectativa de prejuízo', o sindicato não promoveu contestação administrativa nem demanda judicial para recuperação dos valores indevidamente perdidos.
II.1.3.1. Preliminar da sonegação de informação
O Sindmetal/AM não respondeu ao ofício de requisição desta inspeção e não se manifestou sobre as medidas adotadas (...) para recuperar o valor indevidamente transferido de sua conta na Caixa.
Em diligência via Ofício 3324/2020/TCU/SEPROC, de 1º/7/2020 (peça 162) , reiterado pelo Ofício 53220/2020-TCU/SEPROC, de 28/9/2020 (peça 177) , já havia sido solicitadas informações sobre o assunto, nos termos abaixo:
'g) quando e por quais meios seu presidente e seu tesoureiro tomaram conhecimento dos desvios financeiros realizados na conta corrente 0020.003.45-4, mantida na Agência Vitória Régia da Caixa Econômica Federal; (itens 26 a 30 desta instrução) 
h) quais providências foram adotadas por seu presidente e por seu tesoureiro para reaver os recursos desviados da conta corrente 0020.003.45-4, mantida na Agência Vitória Régia da Caixa Econômica Federal; (itens 26 a 30 desta instrução) 
i) quanto dos recursos desviados da conta corrente 0020.003.45-4, mantida na Agência Vitória Régia da Caixa Econômica Federal, correspondiam a receitas provenientes da contribuição sindical obrigatória; (itens 26 a 30 desta instrução) '
O Sindmetal/AM não informou quando tomou conhecimento e nem quanto dos recursos desviados correspondiam a receitas sindicais (peça 179, p, 12) , como registrado na instrução anterior (peça 196, p. 6) .
O presidente do Sindmetal/AM foi alertado, tanto nos ofícios de diligência (peças 162 e 177) , quanto no Ofício de Requisição 53973/2022-TCU/Seproc (peça 206) , documento de apresentação da inspeção ao sindicato, de que poderia ser penalizado pela sonegação de documentos e informações.
De acordo com o art. 268, § 3º, do RITCU, a referida multa prescinde de prévia audiência dos responsáveis, 'desde que a possibilidade de sua aplicação conste da comunicação do despacho ou da decisão descumprida ou do ofício de apresentação da equipe de fiscalização'.
Portanto, cabe a aplicação da multa disposta no art. 268, inciso VI, do Regimento Interno do TCU ao Sr. Valdemir de Souza Santana.
II.1.3.2. Preliminar da prescrição das pretensões punitivas e de ressarcimento 
Com base no art. 3º da Resolução 344/2022, entende-se que, apesar de os fatos terem ocorrido entre 23/12/2008 e 5/3/2009, não operou a prescrição das pretensões punitiva e de ressarcimento em relação aos responsáveis pela irregularidade, uma vez que houve denúncia recebida na esfera criminal em 16/12/2013, constituindo-se no Processo 22572-31.2013.4.01.3200, em tramitação na Seção Judiciária do Estado do Amazonas-TRF 1ª Região, antes de completados cinco anos da conduta irregular de transferência dos recursos da conta corrente do Sindmetal/AM.
O recebimento da denúncia em ação criminal altera as normas de regência do prazo prescricional, passando a se aplicar as regras do Código Penal. Foram denunciados o presidente e o tesoureiro do Sindmetal/AM, com a condenação deste por corrupção ativa mediante sentença recorrível publicada em 4/12/2018. A decisão está pendente de julgamento de Apelação Criminal tanto dos réus condenados, como do Ministério Público Federal.
Assim, de acordo com o art. 109, inciso IV, do Código Penal, considerando-se a pena aplicada ao tesoureiro do Sindmetal/AM de dois anos e oito meses de reclusão, convertida em duas penas restritivas de direito, mais multa, não transitadas em julgado, tem-se que o prazo prescricional para o presente caso seria de oito anos. 
Por se tratar, ainda, de sentença não transitada em julgado, o prazo começa a correr, se entendido como crime permanente (no período de 23/12/2008 a 5/3/2009) , a partir do dia 6/3/2009 (art. 111, inciso III, do CP) . 
Como a irregularidade configura omissão dos responsáveis em adotar providências para a transferência indevida de recursos do Sindmetal/AM depositados na Caixa, pode-se considerar que a gestora financeira, o contador e o tesoureiro deveriam ter percebido a movimentação irregular ocorrida entre 23/12/2008 e 5/3/2009 no início do mês de abril/2009, quando deveria ocorrer a conciliação dos valores de março/2009.
 Contando-se oito anos a partir de 6/3/2009 ou 1º/4/2009, e seguindo os termos da Código Penal, tem-se duas interrupções da prescrição: a primeira com o recebimento da denúncia, que aconteceu em 16/12/2013 (art. 3º da Resolução TCU 344/2022 c/c art. 117, inciso I, do CP) ; e a segunda em 4/12/2018, dia da publicação da sentença condenatória recorrível (art. 117, inciso IV, do CP) , ainda pendente de apelação criminal interposta pelos réus condenados e pelo MPF. 
Desta forma, o TCU pode adotar medidas para ressarcimento de valores e apenação dos responsáveis sobre a irregularidade em análise.
II.1.4. Conclusão
A irregularidade constitui achado da fiscalização, correspondente a dano aos cofres do Sindmetal/AM pela movimentação não autorizada em sua Conta Corrente 20.003.45-4, Agência 20, da Caixa Econômica Federal, no total de R$ 25.632,35, por omissão no acompanhamento de recursos do Sindmetal/AM depositados em conta corrente da Caixa Econômica Federal, sem identificação de  transferências indevidas, feitas sem autorização do titular, conforme evidenciam o Processo 22572-31.2013.4.01.3200, referente a ação penal em trânsito na Seção Judiciária do Estado do Amazonas-TRF 1ª Região e o Relatório Conclusivo da Caixa, referente ao Procedimento Disciplinar e Civil AM.0020.2009.G.00215, seguida da omissão na adoção de providências para recuperação dos valores. Esse item da representação pode ser considerado procedente.
Caracterizado o ato irregular e o dano aos cofres do Sindmetal/AM, passa-se à identificação dos responsáveis, à data da ocorrência e à análise dos pressupostos para instauração de tomada de contas especial, na forma disposta na Instrução Normativa TCU 71/2012.
No Processo 22572-31.2013.4.01.3200, referente a ação penal da Seção Judiciária do Estado do Amazonas-TRF 1ª Região, constaram como réus Juscelino Oliveira de Vasconcelos, na condição de funcionário da Caixa, Valdemir de Souza Santana, como presidente do Sindmetal/AM, e Cid Garcia Thomé, por exercer o cargo de tesoureiro no sindicato (peça 150, p. 1) .
No processo penal, foram arrolados como testemunha Roselany Mendonça Viana, funcionária do setor financeiro do Sindmetal/AM, que declarou que toda a movimentação bancária era sua responsabilidade, pois era responsável por 'acompanhar os saldos das contas do sindicato mantidas no Bradesco e na CEF'; e Miguel Sales Moraes, contador do Sindmetal/AM, que declarou 'que não localizou nenhum desvio nas contas do sindicato' (peça 150, p. 9) .
A sentença condenou Juscelino Oliveira de Vasconcelos pelo crime de peculato (art. 312, caput, do Código Penal) e Cid Garcia Thomé pela prática de crime de corrupção ativa (art. 333 do CP) . Valdemir de Souza Santana foi absolvido das acusações penais (peça 150, p. 17) .
O Sr. Cid Garcia Thomé foi condenado por desempenhar a função de tesoureiro do sindicato e ser responsável legal pelo acompanhamento da situação financeira do órgão. Abaixo transcreve-se trecho da sentença penal que trata do assunto e caracteriza o crime imputado (peça 150, p. 14) .
'Não é de se admitir a versão apresentada por Cid Thomé, de que não acompanhava a movimentação financeira porque sua atividade principal era externa, cabendo à testemunha Rosilany, juntamente com o contador, esse papel. O cargo ocupado por Cid Thomé, de tesoureiro do sindicato, é além de uma função administrativa de chefia, um encargo que se traduz pela obrigação de bem gerir o dinheiro do órgão ao qual pertence.
Partindo desse pressuposto, não é crível o desconhecimento das transferências e débitos autorizados da conta sindical que ocorreram em grande número e por vários meses, ainda mais quando se contata que a testemunha Rosilany admitiu ser sua incumbência acompanhar o saldo das contas bancárias.
O desconhecimento das movimentações bancárias que beneficiavam pessoas estranhas ao sindicato (contas passagem) é de todo inaceitável, revelando, nesse caso, forte indício de que o tesoureiro e outras pessoas ligadas ao setor financeiro do sindicato tenham se beneficiado e/ou tentado escamotear os desvios ilícitos.'
Pode-se então considerar como responsáveis pela irregularidade a Sra. Roselany Mendonça Viana, funcionária do setor financeiro; o Sr. Miguel Sales Moraes, contador; e o Sr. Cid Garcia Thomé, tesoureiro, que, por conta de suas funções, tinham o dever de acompanhar a movimentação bancária dos recursos do sindicato e identificar possíveis desvios.
Além deles, o presidente do sindicato, Sr. Valdemir de Souza Santana, na qualidade de gestor, deve ser responsabilizado por não ter adotado medidas administrativas e judiciais para a recuperação dos valores depositados na Caixa e indevidamente transferidos da conta corrente do Sindmetal/AM, como a própria instituição bancária ressaltou. 
A conduta dos responsáveis solidários acima está individualizada na matriz de responsabilização do Apêndice II.
Como as movimentações indevidas ocorreram entre 23/12/2008 e 5/3/2009, a omissão dos responsáveis deve ser caracterizada a partir da ciência do fato pela administração, conforme art. 9º, III, da IN/TCU 71/2012, com as alterações da IN/TCU 76/2016.  
Novamente utilizando como subsídio a ação penal, a movimentação evidencia intimações feitas e devolvidas, não aparecendo o responsável. Então, considera-se 1º/2/2016 como a data da ciência pelo Sindicato, visto que nesse dia há a movimentação de 'carga retirados advogado réu', Sr. Vasco Pereira do Amaral (peça 272, p. 5) .
Ressalta-se que na ação penal referida não houve manifestação quanto ao ressarcimento dos recursos, o que possibilita a apuração por este Tribunal, por força da independência das instâncias.
O débito, no valor de R$ 25.632,35, tem baixa materialidade, que consiste no volume de recursos envolvidos, pois é inferior ao estabelecido na Instrução Normativa TCU 71/2012 para autuação/tramitação de tomada de contas especiais, utilizado como parâmetro para a atuação do TCU. 
Entretanto, o caput do art. 6º da IN/TCU 71/2012, ao dispensar a instauração de tomada de contas especial nas hipóteses previstas em seus incisos, faz a seguinte ressalva: 'Salvo determinação em contrário do Tribunal de Contas da União'.
Pelo exposto, conclui-se que há elementos suficientes para a apuração da irregularidade pelo TCU em processo de tomada de contas especial convertido da presente representação.
 (...) 
II.2. Movimentações de cerca de R$ 38 milhões nas contas correntes do Bradesco, dos quais o valor aproximado de R$ 2,7 milhões foi pago via cheques compensados, entre 2013 e 2016, sem documentos fiscais ou recibos para demonstrar o destino dos recursos, pela subtração de pastas e documentos contábeis extraviados quando da intervenção na entidade ocorrida em 2016 (Questão 4 e parte da Questão 5) 
A decisão judicial que designou a Junta Governativa Provisória (JGP) para gerir o Sindmetal/AM, obrigou a contratação de empresa de auditoria independente para realizar investigação fiscal, contábil e patrimonial no sindicato, e apresentação de relatório ao Juízo de primeiro grau em até sessenta dias da sua investidura (peça 23, p. 41) .
A JGP contratou a empresa Alfagaia Avaliações e Perícias Ltda., CNPJ 04.578.127/0001-53. O Laudo Pericial 02 da auditoria independente, sob a responsabilidade do Eng. Perito Avaliador Gustavo Merolli, registrou a ausência no sindicato de documentos comprobatórios das despesas realizadas nos anos de 2013 a 2016, no total de R$ 38.100.923,37 (peça 43, p. 55) .
No Laudo Técnico Pericial 01 (peça 42, p. 125-128) , a auditoria independente destacou, com base em extratos à peça 42, p. 125-127, que, entre esses recursos, o valor de R$ 2.690.144,78 foi sacado por meio de cheques, 'sem que exista qualquer comprovante do destino do uso desses recursos na sede do sindicato, nem constam na escrituração contábil apresentada' (peça 42, p. 125) . 
A empresa contratada apresentou um relatório consolidado da movimentação bancária nas contas do Bradesco no período de 1º/1/2013 a 4/10/2016 (peça 43, p. 56-57) , demonstrado na Tabela 2 abaixo. 
Tabela 2 - Relatório consolidado do Bradesco
	Histórico
	Valor (R$) 

	C/C 17163-8, de 1º/1/2013 a 4/10/2016

	Cheque compensado
	29.867.393,60

	Pagamento de consórcios
	932.637,51

	Conta de telefone
	243.541,93

	Recibo retirada em espécie
	2.038.250,00

	Operação capital de giro
	1.232.277,03

	Mora capital de giro
	435.687,63

	Estorno lançamento espécie
	190.375,87

	Pagamento autorizado
	12.679,07

	Regularização
	2.000,00

	Pagamento de seguros
	52.348,96

	TED Elet. Dest.
	161.270,63

	Título de capitalização
	139.321,15

	Subtotal
	35.307.783,38

	C/C 3355-3, de 4/1 a 23/9/2016

	Cheque compensado
	2.690.144,78

	Conta de luz
	74.422,61

	Conta de telefone
	10.178,35

	Net serviços
	8.779,03

	Seguros
	4.112,22

	Bloqueio judicial
	3.251,50

	TED transferência Elet. DIS Ofício
	2.251,50

	Subtotal
	2.793.139,99

	TOTAL
	38.100.923,37

Fonte: elaboração própria com base em relatório da auditoria independente (peça 43, p. 56-57) 
O Sindmetal/AM moveu ação ordinária de anulação de contrato e restituição de valores em face da Alfagaia Avaliações e Perícias Ltda., Processo 0642528-19.2017.8.04.0001, Procedimento Comum Cível no Tribunal de Justiça do Estado do Amazonas (TJAM) , alegando que a empresa teria retirado todos os documentos dos arquivos da contabilidade, que se encontram extraviados (peça 191) . A ação foi encerrada por abandono de causa.
O sindicato trouxe anteriormente aos autos documentos de 2013 a 2016 (peças 82-135) . 
II.2.1. Procedimentos realizados durante a inspeção
O MP/TCU, em seu Despacho à peça 200, destacou que denúncias de movimentação financeira irregular não haviam sido abordadas nas instruções anteriores. Pela materialidade, destacou os fatos abaixo, que foram agrupados e analisados neste indício.
'a) movimentações totalizando aproximadamente R$ 2,7 milhões na conta corrente 3.355-3, agência 3702, Banco Bradesco, entre janeiro e setembro de 2016, sem documentos fiscais ou recibos aptos a demonstrar o destino dessa quantia  (peça 42, p. 111 e 125, conforme denúncia no âmbito do processo 0001914-76.2016.5.11.0012) ; 
b) movimentações totalizando aproximadamente R$ 38 milhões na conta corrente 17.163-8, agência 3736-2, Banco Bradesco, entre 2013 e 2016, sem documentos fiscais ou recibos aptos a demonstrar o destino dessa quantia e com significativas quantias sacadas em espécie  (peça 43, p. 30 e 56, conforme denúncia no âmbito do processo 0000364-82.2016.5.11.000) ;'
Além disso, o Despacho do Parquet ressaltou que não ficou esclarecida a denúncia de subtração de pastas e documentos contábeis quando da intervenção na entidade ocorrida em 2016 (peça 200) .
O indício refere-se à questão 4: há documentos comprobatórios da movimentação de recursos das contas correntes do Bradesco no total de R$ 38.100.923,37 pelo Sindmetal/AM, no período de 1º/1/2013 a 4/10/2016? Trata também de parte da questão 5: o Sindmetal/AM adotou providências para recuperar os documentos contábeis extraviados quando da intervenção do sindicato ocorrida em 2016?
A inspeção elencou dois objetivos específicos. O primeiro foi obter os documentos de despesas do Sindmetal/AM no período de 1º/1/2013 a 23/9/2016 e correlacioná-los com o relatório consolidado da auditoria independente contratada pela JGP, feito na movimentação das contas correntes 3555-3 e 17163-8, do Bradesco, para avaliar a regularidade da aplicação dos recursos, inclusive os sacados via cheques compensados.
O segundo objetivo específico foi verificar se o sindicato adotou providências para recuperar os documentos considerados extraviados quando da intervenção sindical ocorrida em 2016.
Os membros da Junta Governativa Provisória, Srs. Adriano Simões Mendes, Márcia Cavalcante Nápoles e Danielly Moreira de Souza, foram chamados a se manifestar sobre a alegação do sindicato de que a Alfagaia Avaliações e Perícias Ltda., empresa de auditoria independente contratada pela Junta Governativa Provisória, teria retirado os documentos dos arquivos da contabilidade, tendo o sindicato impetrado no Tribunal de Justiça do Estado do Amazonas (TJAM) a Ação 0642528-19.2017.8.04.0001, para anulação de contrato e restituição de valores (peças 231, 232, 239, 263, 233, 267 ) .
Por sua vez, o TCU solicitou ao Sindmetal/AM, via Ofício 54776/2022-TCU/Seproc (peças 224 e 240) , as seguintes providências:
'a) informar as medidas adotadas pelo sindicato para recuperação dos documentos contábeis não localizados na sede do sindicato no período de intervenção ocorrido em 2016, segundo registro da auditoria independente (Alfagaia Avaliações e Perícias Ltda.) contratada pela Junta Governativa Provisória;
b) informar o motivo pelo qual o Sindmetal/AM abandonou a Ação 0642528-19.2017.8.04.0001, Procedimento Comum Cível, aberta pelo órgão no Tribunal de Justiça do Estado do Amazonas (TJAM) , em face da Alfagaia Avaliações e Perícias Ltda., para anulação de contrato e restituição de valores referentes aos documentos contábeis supostamente extraviados da sede do sindicato durante intervenção ocorrida em 2016;
c) fornecer os extratos bancários das contas correntes 3355-3 e 17163-8, do Bradesco, de titularidade do Sindmetal/AM, referentes aos anos de 2013, 2014, 2015 e 2016, ante o indício de movimentações financeiras irregulares registrado pela auditoria independente (Alfagaia Avaliações e Perícias Ltda.) contratada pela Junta Governativa Provisória;
d) fornecer cópia dos cheques emitidos pelo Sindmetal/AM na conta corrente 3355-3, do Bradesco, no período de 4/1 a 23/9/2016, ante o indício de irregularidade registrado nos laudos técnicos periciais da Alfagaia Avaliações e Perícias Ltda., referente ao saque mediante cheque de cerca de R$ 2,7 milhões da conta corrente do sindicato; e
e) apresentar os relatórios financeiros anuais e os documentos comprobatórios das despesas efetuadas pelo Sindmetal/AM (notas fiscais, recibos etc.) referentes aos anos de 2013, 2014, 2015 e 2016, ante o indício de irregularidade registrado em laudo técnico pericial da Alfagaia Avaliações e Perícias Ltda., referente ao saque de cerca de R$ 38,1 milhões das contas do Bradesco no período, sem que os comprovantes contábeis das despesas tenham sido localizados na sede do sindicato.'
II.2.2. Esclarecimentos prestados
Como membro da Junta Governativa Provisória, a Sra. Márcia Cavalcante Nápoles atendeu ao ofício de requisição do TCU apresentando em resposta o documento da peça 268. 
O Sindmetal/AM e a Sra. Danielly Moreira de Souza receberam os ofícios de requisição sem se manifestarem perante o TCU. O Sr. Adriano Simões Mendes não foi localizado.
II.2.2.1. Informações apresentadas por Márcia Cavalcante Nápoles 
Inicialmente, confirma a participação como membro na junta governamental por dois meses no ano de 2016, para em seguida afirmar que no período o sindicato funcionou normalmente e cumpriu com todas as obrigações financeiras e trabalhistas devidas.
Quanto à documentação referente às despesas realizadas, a Sra. Márcia Cavalcante Nápoles afirma que 'os documentos comprobatórios estão arquivados na sede do sindicato, pois [dele] não foi retirado [nenhum] documento.'
II.2.3. Análise:
Este indício de irregularidade foi registrado no laudo pericial da auditoria independente contratada pela Junta Governativa Provisória em cumprimento a decisão judicial.
 Inicialmente, ante a alegação do Sindmetal/AM de que a empresa contratada para o trabalho teria retirado os documentos dos arquivos da contabilidade, e a pesquisa realizada junto ao Conselho Regional de Contabilidade do Amazonas (CRCAM) , que informou a falta de registro profissional do Sr. Gustavo Merolli, CPF XXX.211.229-XX, e da Alfagaia Avaliações e Perícias Ltda., CNPJ 04.578.127/0001-43 (peça 44, p. 194) , buscou-se verificar a regularidade da empresa e sua compatibilidade com o trabalho desenvolvido no sindicato.
A consulta ao cadastro da Receita Federal indicou que a empresa foi baixada em 13/3/2020 e tinha como atividade econômica principal 'serviços de engenharia' e, como secundária, 'treinamento em desenvolvimento profissional e gerencial' (peça 44, p. 197) .
Os laudos produzidos destacam a condição de engenheiro do perito avaliador e apresentam como identificação o sítio eletrônico www.merolli.com.br (peça 42, p. 114-115) . Na página da internet da empresa consta a atuação em engenharia de avaliação e estoque. Na avaliação, são feitos os serviços de inventário de ativo imobilizado e estoque, identificação dos bens patrimoniais, saneamento da base contábil, avaliação com valor de mercado, laudos de impairment, vida útil, baixa de bens e estoque entre outros. 
Essas áreas de atuação são compatíveis com o objetivo do trabalho realizado no Sindmetal/AM, de análise do procedimento utilizado pelo sindicato quanto à prestação de contas, o modelo financeiro, os critérios de gestão, e a tratativa do patrimônio imobilizado (peça 42, p. 115) .
Para verificar a regularidade da aplicação dos recursos geridos pelo sindicato nos exercícios de 2013 a 2016 (à exceção dos meses de setembro e outubro de 2016, sob a responsabilidade da Junta Governativa Provisória) , e diante do fato de o Sindmetal/AM não ter atendido o ofício de requisição, utilizou-se os documentos que se encontravam no processo para atender a diligência do TCU e que foram apresentados em 18/9/2018 pelo Sr. Antônio Carlos de Souza Cabral, presidente em exercício do Sindmetal/AM.
A documentação foi juntada aos autos a fim de comprovar a prestação de contas dos exercícios de 2012 a 2017 (peças 68-149) . Em sua justificativa, o representante do sindicato informou que a diretoria, ao retornar à direção do sindicato, constatou o desaparecimento de toda a documentação da entidade e que, por esse fato, 'tornou-se necessário um esforço hercúleo para promover a restauração da prestação de contas junto aos fornecedores' (peça 64, p. 14) . 
Os documentos dos exercícios de 2013 a 2016 apresentados anteriormente pelo Sindmetal/AM (peças 82-135) foram analisados e estão discriminados por exercício nas quatro tabelas do Apêndice I desta instrução. A Tabela 3 abaixo apresenta o total da despesa realizada por ano, separada por grupos.
Tabela 3 - Despesas comprovadas por ano (em R$) 
	Despesas
	2013
	2014
	2015
	2016
	Total

	Materiais de construção
	920.137,41
	1.008.241,47
	923.313,01
	306.519,96
	3.158.211,85

	Serviços de construção
	379.577,03
	338.356,43
	572.497,00
	151.485,00
	1.441.915,46

	Serviços de engenharia do trabalho
	43.619,36
	17.100,00
	0,00
	0,00
	60.719,36

	Serviços contábeis
	3.000,00
	0,00
	2.000,00
	2.000,00
	7.000,00

	Serviços de informática
	12.400,00
	15.000,00
	12.964,00
	23.423,00
	63.787,00

	Assessorias
	0,00
	0,00
	15.006,40
	40.119,00
	55.125,40

	Serviços Advocatícios
	159.262,00
	298.985,00
	275.625,00
	318.670,00
	1.052.542,00

	Serviços médicos/odontológicos, laboratoriais
	346.937,80
	422.477,31
	362.480,38
	343.880,71
	1.475.776,20

	Refeições
	131.428,75
	60.329,38
	66.277,00
	82.323,00
	340.358,13

	CUT
	196.223,07
	240.341,94
	131.105,05
	184.031,70
	751.701,76

	Transporte
	39.550,00
	14.600,00
	0,00
	0,00
	54.150,00

	Locação de veículo
	26.196,10
	5.270,00
	0,00
	0,00
	31.466,10

	Ajudas de custo
	17.634,55
	4.416,00
	5.040,00
	280,00
	27.370,55

	Medicamentos
	12.494,53
	4.004,81
	197,15
	0,00
	16.696,49

	Combustível
	95.225,00
	42.152,00
	33.265,00
	36.400,00
	207.042,00

	Serviços gráficos e materiais de impressão
	12.902,00
	96.263,65
	67.414,10
	16.218,00
	192.797,75

	Aquisição de bens
	67.000,93
	25.845,85
	203.357,00
	1.200,00
	297.403,78

	Eventos
	282.134,75
	49.465,00
	107.279,33
	71.592,00
	510.471,08

	Energia Elétrica
	0,00
	15.288,93
	0,00
	0,00
	15.288,93

	Telefone
	0,00
	0,00
	5.389,10
	17.408,59
	22.797,69

	Pessoal e encargosI
	236.437,15
	14.160,72
	73.185,39
	384.041,58
	707.824,84

	OutrasII
	8.909,09
	8.133,72
	31.652,91
	18.958,97
	67.654,69

	TOTAL
	2.991.069,52
	2.680.432,21
	2.888.047,82
	1.998.551,51
	10.558.101,06

Fontes: Tabelas 1 a 4 do Apêndice I desta instrução, com base nos documentos às peças 82-132 e 134-135
Notas: I - no valor constam folhas de pagamento, férias, FGTS, GPS, IRRF e rescisões contratuais;
           II - no valor constam passagens, sepultamentos, serviços de manutenção, edital de convocação        para assembleias, controle de pragas no balneário, materiais de consumo, extintor e recarga.
Nos documentos analisados consta o pagamento feito pelo Sindmetal/AM com os recursos depositados no Bradesco, apesar de os balancetes dos exercícios de 2013 a 2016 registrarem no ativo o depósito na Caixa Econômica Federal dos recursos de caixa provenientes de contribuição sindical (peças 94, p. 1, 105, p. 1, 117, p. 1, e 134, p. 4) . 
Isso demonstra que os recursos de contribuição sindicais eram recebidos na Caixa e transferidos para o Bradesco, onde ocorria a movimentação financeira do sindicato. Esse procedimento foi afirmado pela Sra. Roselany Viana, responsável pela movimentação financeira do Sindmetal/AM, ao prestar a seguinte declaração como testemunha do Processo 22572-31.2013.4.01.3200, ação penal em tramitação na Seção Judiciária do Estado do Amazonas-TRF 1ª Região: 'Disse que a conta da CEF era destinada apenas a receber os valores das contribuições sindicais e assim que havia saldo, os valores eram transferidos para a conta do Bradesco' (peça 150, p. 9) .
As receitas de contribuição sindical do Sindmetal/AM dos anos de 2013 a 2016 utilizadas na inspeção foram discriminadas nos relatórios financeiros (peças 95, 107, 118 e 135) , nas 'receitas de contribuição sindical CEF' dos balancetes (peça 94, p. 4, 105, p. 4, 117, p. 4 e 134, p. 1) e nas informações da Caixa Econômica Federal e do Ministério do Trabalho e Emprego em atendimento a diligência do TCU sobre o montante destinado ao Sindmetal/AM com origem na contribuição sindical (peças 29 e 39) . Foram considerados também os extratos da Caixa Econômica Federal (peça 44, p. 4-21) , que fazem parte do Processo 0001914-76.2016.5.11.0012, e foram trazidos aos autos pela 12ª Vara do Trabalho de Manaus/AM, e os apresentados pela própria Caixa (peça 168 e 169) , todos em resposta a diligências do TCU.
Realizou-se o confronto das receitas de contribuição sindical com as despesas da Tabela 3 acima, cujo resultado, constante da Tabela 4 abaixo, evidencia uma conciliação entre arrecadação e gastos do Sindmetal/AM nos anos de 2013 a 2016, comprovada por documentos hábeis.
Tabela 4 - Receitas x Despesas de contribuição sindical nos anos de 2013 a 2016 (em R$) 
	Ano
	Receitas de Contribuição Sindical
	Despesa

		Relatório Financeiro
	Balancete
	Informação Caixa
	Informação MTE
	Extrato Caixa
	
	2013
	2.605.800,00
	2.653.865,49
	39.629,13
	2.665.972,45
	2.653.747,01
	2.991.069,52

	2014
	2.664.392,68
	2.683.543,09
	2.672.467,49
	2.672.467,49
	2.678.129,36
	2.680.432,21

	2015
	2.892.900,00
	2.909.385,42
	2.851.215,86
	2.851.215,86
	2.908.930,78
	2.888.047,82

	2016
	1.995.765,81
	2.167.797,26
	2.104.616,48
	2.104.616,48
	2.121.715,91
	1.998.551,51

	TOTAL
	10.158.858,49
	10.414.591,26
	7.667.928,96
	10.294.272,28
	10.362.523,06
	10.558.101,06

Fontes: relatórios financeiros (peças 95, 107, 118 e 135) , balancetes (peça 94, p. 4, 105, p. 4, 117, p. 4 e 134, p. 1) , Caixa Econômica Federal (peça 39) e Ministério do Trabalho e Emprego (peça 29) .
A metodologia empregada nesta inspeção foi diferente da utilizada pela auditoria independente, que avaliou a movimentação financeira por meio dos extratos do Bradesco, no qual os recursos eram movimentados.
Como a competência do TCU de fiscalizar a gestão financeira dos sindicatos é devido à contribuição sindical, de caráter compulsório e tributário, prevista no art. 579 da Consolidação das Lei do Trabalho (CLT) , entende-se que o Sindmetal/AM comprovou a regularidade da aplicação desses recursos, apesar da divergência de valores de arrecadação, que não representou materialidade.
Essa divergência de valores foi explicada pelo sindicato como 'valores que foram lançados na contabilidade que refletem no patrimônio da entidade mas não refletem no movimento financeiro' (peça 179, p. 5-10) . A instrução anterior acatou a justificativa ante a aprovação das contas e a plausibilidade dos argumentos (peça 196, p. 13) .
Quanto às providências adotadas pelo sindicato para recuperar os documentos considerados extraviados, apesar do silêncio do Sindmetal/AM ao pedido de informação desta fiscalização, considera-se que houve a reconstituição dos documentos, como informado pelo Sr. Antônio Carlos de Souza Cabral, ante a apresentação da documentação contábil e financeira em 2018.
II.2.3.1. Preliminar da sonegação de informação
O Sindmetal/AM não respondeu ao ofício de requisição desta inspeção, que solicitou novamente documentos já requeridos anteriormente. O Ofício de Diligência 323/2018-TCU/SECEX-AM, de 1º/3/2018 (peça 51) , reiterado pelos Ofícios TCU/SECEX-AM 792/2018 e 1013/2018, respectivamente de 9 e 28/5/2018 (peças 60 e 62) , solicitaram os documentos de prestação de contas dos exercícios de 2012 a 2017, acompanhados de balancetes de verificação, relatórios financeiros de aplicação de recursos da contribuição sindical, extratos das contas bancárias que recebem tais recursos, comprovantes dos gastos efetuados e conciliação desses gastos com os extratos bancários.
Em resposta, o sindicato encaminhou comprovantes de despesas, balancetes e relatórios financeiros, sem trazer aos autos os extratos solicitados.
Nova diligência foi realizada pelo Ofício 33214/2020-TCU/SEPROC, de 1º/7/2020 (peça 162) , reiterado pelo Ofício 53220/2020-TCU/SEPROC, de 28/9/2020 (peça 177) , solicitando extratos de todas as suas contas bancárias que, no mencionado período, tenham movimentado recursos da contribuição sindical obrigatória, inclusive das seguintes contas: 0020.003.45-4, mantida na Caixa Econômica Federal; 3355-3, Agência 3702; e 17.163-8, Agência 3736-2, estas mantidas no Banco Bradesco; como também a conciliação dos gastos efetuados, com os extratos bancários a serem encaminhados, como já requerido no Ofício 323/2018 - TCU/SECEX-AM, reiterado por meio dos Ofícios 792/2018-TCU/SECEX-AM e 1013/2018-TCU/SECEX-AM. 
Em resposta à peça 179, o Sindmetal/AM afirmou o encaminhamento dos extratos da Caixa, mas os documentos não foram anexados ao ofício. Dessa forma, permaneceu sem apresentar os extratos bancários. A conciliação também não foi realizada pelo sindicato. E pela ausência dos cheques, não foi possível a verificação da regularidade dos recursos sacados no valor aproximado de R$ 2,7 milhões. 
Aproveitou-se os documentos apresentados para comprovar a prestação de contas do sindicato, em atendimento a diligência pelo Sr. Antônio Carlos de Souza Cabral, presidente em exercício do Sindmetal/AM. 
A falta de manifestação do sindicato neste processo limitou os trabalhos e o presidente do Sindmetal/AM foi alertado tanto nos ofícios de diligência (peças 51, 60, 62, 162 e 177) quanto no Ofício de Requisição 53973/2022-TCU/Seproc (peça 206) , documento de apresentação da inspeção ao sindicato, de que poderia ser penalizado pela sonegação de documentos e informações.
De acordo com o art. 268, § 3º, do RITCU, a referida multa prescinde de prévia audiência dos responsáveis, 'desde que a possibilidade de sua aplicação conste da comunicação do despacho ou da decisão descumprida ou do ofício de apresentação da equipe de fiscalização'.
Portanto, cabe a aplicação da multa disposta no art. 268, inciso VI, do Regimento Interno do TCU ao Sr. Valdemir de Souza Santana.
II.2.3.2. Preliminar da prescrição das pretensões punitivas e de ressarcimento 
A Resolução 344/2022, em seus arts. 4º, III, e 5º, II, e §1º, dispõe que o prazo de prescrição é contado do recebimento da representação pelo Tribunal e é interrompido por qualquer ato inequívoco de apuração do fato, podendo acontecer a interrupção mais de uma vez.
Os fatos ocorridos nos anos de 2013 a 2016 foram trazidos ao conhecimento do TCU em ofício datado de 18/7/2016 e este processo de representação foi autuado em 10/8/2016. De 2013 a 2016 passaram-se cerca de três anos, portanto, não havia ocorrido a prescrição, que começou a contar de 10/8/2016. 
Para apurar o fato foi necessária a realização de diligências ao Sindmetal/AM em 1º/3/2018, 9/5/2018, 28/5/2018, 1º/7/2020 e 28/9/2020 (peças 51, 60, 62, 162 e 177) . Sem sucesso, foi determinada a presente inspeção em 22/2/2021, e solicitado informações e documentos em 15/10/2022 (peça 224) . 
Assim, contando-se a partir de 10/8/2016, e considerando as interrupções para apuração do fato ocorridas em 1º/3/2018, 9/5/2018, 28/5/2018, 1º/7/2020, 28/9/2020, 22/2/2021 e 15/10/2022, não ocorreu a prescrição das pretensões punitiva e de ressarcimento.
II.2.4. Conclusão
Ao invés de comprovar a aplicação dos recursos movimentados no Bradesco e auditados pela empresa de auditoria independente, no valor de R$ 38 milhões, a inspeção conciliou os recursos originários de contribuição sindical, recebidos na Caixa, com os documentos de despesas apresentados a título de prestação de contas, com movimentação de cerca de R$ 10 milhões. A empresa de auditoria independente avaliou a aplicação dos recursos movimentados no Bradesco, no total de R$ 38 milhões. Esta inspeção, entretanto, desses 38 milhões, considerou apenas os recursos originários de contribuição sindical, que são da competência fiscalizatória do TCU, de cerca de 10 milhões, recebidos na Caixa e transferidos para movimentação no Bradesco, e os conciliou com os documentos de despesa apresentados a título de prestação de contas.
Esses documentos foram apresentados em 2018 como recuperados pelo Sindmetal/AM, mas não houve uma informação oficial do sindicato sobre essa recuperação, limitando-se a informar a autuação do Processo 0642528-19.2017.8.04.0001 junto ao Tribunal de Justiça do Estado do Amazonas (TJAM) , que foi encerrado por abandono da causa pelo sindicato.
Apesar da limitação do trabalho, pode-se considerar o fato noticiado como parcialmente procedente, considerando que, na verificação da aplicação dos recursos recebidos na conta corrente da Caixa Econômica Federal a título de contribuição sindical no período de 2013 a 2016 (à exceção dos meses de outubro e novembro) , não restou comprovada a ocorrência de dano ao Sindmetal/AM; e que esses recursos são os que competem ao TCU fiscalizar.
 (...) 
II.3. Desvio de recursos da Conta Corrente 3355-3, Agência 3702, do Bradesco, pertencente ao Sindmetal/AM, no valor de cerca de R$ 500.000,00, entre setembro e novembro de 2016, sendo a quantia de R$ 438.904,71 sacada em espécie (Questões 2 e 3) 
Os membros da diretoria do Sindmetal/AM, representados neste processo, foram afastados por meio de cautelar concedida em 26/9/2016 no Mandado de Segurança (MS) 364-82.2016.5.11.0000 impetrado contra despacho que negou a tutela de urgência requerida na Ação 1914-76.2016.5.11.0012, que tramitou na 12ª Vara do Trabalho de Manaus-TRT 11ª Região (peça 23, p. 40) . 
A decisão acautelatória designou Junta Governativa Provisória (JGP) para gerir o sindicado e movimentar a conta corrente 17163-8. A Junta foi composta por Adriano Simões Mendes, CPF XXX.018.242-XX, Márcia Cavalcante Nápoles, CPF XXX.015.392-XX, e Danielly Moreira de Souza, CPF XXX.120.422-XX (peça 23, p. 41) .
O Sr. Valdemir de Souza Santana, presidente afastado, impetrou agravo à decisão alegando, entre outros motivos, descumprimento de determinação judicial pelo fato de a JPG ter sido autorizada a movimentar apenas a Conta 17163-8 e ter sacado cerca de R$ 500 mil da Conta 3555-3 (peça 25, p. 208-211) . 
O agravo foi provido em 2/12/2016, com suspensão dos efeitos da decisão para determinar o imediato retorno do agravante e demais membros da diretoria (peça 28, p. 232-233) . O juízo considerou que 'a destituição de uma Diretoria Sindical eleita pela categoria, sem a devida apuração de provas acerca das denúncias/irregularidade alegadas tanto na ação principal, quanto no mandado de segurança, é de questionável legalidade' (peça 28, p. 231) .
O Processo 0002824-97.2016.5.11.0014 foi autuado no TRT-11ª Região e tramitou na 14ª Vara do Trabalho de Manaus, cuja decisão de 15/12/2016 afastou novamente a diretoria eleita e nomeou Junta Governativa Provisória (peça 46, p. 10-20) . O Sr. Valdemir de Souza Santana recorreu da decisão alegando tratar da mesma matéria do Processo 0001914-76.2016.5.11.0012. O Juízo Trabalhista tornou sem efeito a decisão anterior e determinou seu arquivamento em 29/8/2017 (peça 46, p. 21-27) . O Processo 0001914-76.2016.5.11.0012 também foi arquivado em 28/2/2018, sem decisão de mérito por desistência da parte reclamante (peça 44, p. 235, 238 e 252-288) .
A Junta Governativa Provisória geriu o Sindmetal/AM no período de 26/9 a 2/12/2016 e sacou da Conta 3555-3, do Bradesco, recursos no total de R$ 556.779,77, detalhados na Tabela 5 abaixo. Desse total, a quantia de R$ 438.904,71 foi sacada em espécie, conforme alegado no MS 364-82.2016.5.11.0000 (peça 182, p. 9) .
Tabela 5 - Débitos da Conta 3555-3, Bradesco, pela JGP
	Data
	Histórico
	Valor (R$) 

	30/9/2016
	Recibo Retirada
	150.000,00

	7/10/2016
	Recibo Retirada
	30.140,00

		Vida e Previdência
	477,30

	10/10/2016
	Recibo Retirada
	57.246,84

		Recibo Retirada
	1.571,87

		TED-T ELET DISP Ofício 20160XXX.888358-XX002
	1.000,00

		TED-T ELET DISP Dest. Andre Ricardo da Cos
	10.000,00

		TED-T ELET DISP Dest. Alfa Gaia Consultoria
	25.000,00

		TED-T ELET DISP Dest. Alfa Gaia Consultoria
	16.000,00

		DOC/TED Pessoal
	16,30

		DOC/TED Pessoal
	16,30

		DOC/TED Pessoal
	16,30

	11/10/2016
	Retirada com recibo avulso
	3,95

		TED eletrônico
	8,80

	13/10/2016
	Recibo retirada
	199.946,00

		TED-T ELET DISP Dest. Reprox Copy
	3.054,00

		TED-T ELET DISP Dest. Arq Vidros e Projeto
	7.000,00

		TED-T ELET DISP Dest. Alfa Gaia Consultoria
	49.500,00

		Retirada com recibo avulso
	3,95

		Retirada com recibo avulso
	3,95

		TED Pessoal
	16,30

		TED Pessoal
	16,30

		TED Pessoal
	16,30

		Conta Luz
	5.679,96

	14/10/2016
	Tarifa Bancária Cesta Empresarial 1
	42,80

		Tarifa Bancária Excedente Guiche Caixa
	2,55

	TOTAL
	556.779,77

Fonte: elaboração própria com base em extratos à peça 25, p. 212-215
A documentação de despesa e os relatórios financeiros apresentados pelo Sindmetal/AM nestes autos apresentam lacuna referente aos meses de outubro e novembro de 2016 (peças 126-135) , época da gestão da Junta Governativa Provisória. 
II.3.1. Procedimentos realizados durante a inspeção
A instrução anterior (peça 196, p. 6-7) destacou possível dano no valor de R$ 263.000,00, movimentado indevidamente pela JGP na conta corrente da Caixa, fora dos limites estabelecidos na decisão liminar. 
O Despacho do MP/TCU registrou que não restou esclarecida a denúncia relativa à irregularidade relacionada ao 'desvio de recursos da conta corrente 3355-3, agência 3702, Banco Bradesco, pertencente ao Sindmetal/AM, no valor de R$ 500.000,00, durante a gestão da junta governativa, entre 9/2016 e 11/2016' (peça 200, p. 2) , que deveria ser apurada em inspeção do TCU.
O indício trata da questão 2: 'A Junta Governativa Provisória poderia movimentar recursos da conta corrente 3355-3, agência 3702, do Bradesco, no período de setembro e novembro de 2016, e essa movimentação, em valor superior a R$ 100 mil, foi regular ?'; e da questão 3: 'Houve justificativa para a Junta Governativa Provisória sacar em espécie da conta corrente 3355-3, agência 3702, do Bradesco, o montante de R$ 438.904,71, quando a decisão no Mandado de Segurança autorizou a movimentação da conta corrente 17163-8 ?'.
A inspeção teve os objetivos específicos de verificar se a Junta Governativa Provisória tinha permissão para movimentar a Conta 3555-3, do Bradesco, uma vez que a decisão cautelar mencionou apenas a movimentação da Conta 17163-8; e obter os documentos comprobatórios das despesas realizadas no período de outubro e novembro de 2016 a fim de comprovar a regularidade na aplicação dos recursos do Sindmetal/AM. 
Os membros da Junta Governativa Provisória, Srs. Adriano Simões Mendes, Márcia Cavalcante Nápoles e Danielly Moreira de Souza, foram chamados a informar o motivo da movimentação de recursos da conta corrente 3355-3, do Bradesco, quando a decisão no Mandado de Segurança autorizou a movimentação da conta corrente 17163-8, do mesmo banco (peças 231, 232, 233, 239, 263 e 267) .
Ao Sindmetal/AM, via Ofício 54776/2022-TCU/Seproc (peças 224 e 240) , foi solicitado que fornecesse os extratos bancários das contas correntes 3355-3 e 17163-8, do Bradesco; e apresentasse os relatórios financeiros anuais e os documentos comprobatórios das despesas efetuadas pela Junta Governativa Provisória (notas fiscais, recibos) , referentes ao período de outubro e novembro de 2016. 
II.3.2. Esclarecimentos prestados
A Sra. Márcia Cavalcante Nápoles, na qualidade de membro da Junta Governativa Provisória que geriu o sindicato por dois meses por força de determinação judicial, apresentou o documento à peça 268 como resposta. Nele nada mencionou sobre a movimentação de recursos da conta corrente 3355-3, do Bradesco.
O Sindmetal/AM e a Sra. Danielly Moreira de Souza, embora tenham recebidos os ofícios de requisições, não apresentaram os devidos esclarecimentos e documentos solicitados pelo TCU. O Sr. Adriano Simões Mendes não foi localizado.
II.3.3. Análise:
A auditoria independente, com base na análise dos extratos do Bradesco, considerou indevida a movimentação da quantia de R$ 556.779,77 pela Junta Governativa Provisória. Entretanto, o Sindmetal/AM mencionou saques no total de R$ 263.000,00 (peça 179, p. 12) , mesmo valor que aparece no balancete relacionado à gestão da Junta Governativa (peça 134, p. 4) .
O período gerido pela JGP (meses de outubro e novembro de 2016) não aparece no relatório financeiro do exercício e não constam dos autos os documentos de despesa desse bimestre. A inspeção tentou, sem sucesso, obter a documentação junto ao Sindmetal/AM, assim como as justificativas para a movimentação de outra conta não autorizada judicialmente junto aos membros da Junta Governativa Provisória.
O Sindmetal/AM ajuizou ação ordinária contra a Caixa Econômica Federal, Processo 1003294-85.2017.4.01.3200, em tramitação na Seção Judiciária do Estado do Amazonas-TRF 1ª Região, para a recomposição do saldo bancário do sindicato, no valor de R$ 263.000,00, por saques irregularmente realizados sem mandato de procuração ou ordem judicial que autorizassem essas movimentações.
O pedido foi julgado improcedente porque não restou comprovado que os saques foram realizados sem a anuência do sindicato e com a anuência da Caixa.
Consta dos autos extratos do período de gestão da JPG da conta corrente 03355-3, Bradesco (peça 43, p. 221-237) , da conta corrente 17163-8, do Bradesco (peça 43, p. 272-282) e da Caixa Econômica Federal (peça 43, p. 249-253) . Esses documentos bancários fazem parte de petição juntada pelo Sindmetal/AM ao Processo 0001914-76.2016.5.11.0012, para apresentar dados relativos à movimentação bancária ocorrida na vigência da medida liminar, ante a ordem judicial de prestação de contas pela junta e foram trazidos aos autos pela 12ª Vara do Trabalho de Manaus/AM, em resposta a diligência do TCU.
A Caixa também apresentou em resposta a diligência os extratos bancários da conta em que a contribuição sindical era recebida (peças 168 e 169) .
Da mesma forma que o item anterior, esta inspeção identificou as despesas realizadas na conta corrente da Caixa, usada para arrecadar os recursos de contribuição sindical, de competência fiscalizatória do TCU, ao contrário do trabalho da auditoria independente, que analisou os extratos do Bradesco, para onde os recursos eram transferidos. 
Os valores debitados na conta corrente da Caixa nos meses de outubro e novembro de 2016, considerando os extratos bancários (peças 168, p. 144-147; e 169, p. 1-2) , sob a gerência da Junta Governativa Provisória, estão apresentados na Tabela 6 abaixo. 
Tabela 6 - Despesas com recursos de contribuição sindical nos meses de outubro e novembro de 2016 (em R$)	
	Data
	Histórico 
	Valor debitado (R$) 

	28/10/2016
	RETIRADA
	6.000,00

	28/10/2016
	ENVIO TED
	35.000,00

	11/11/2016
	RETIRADA
	5.000,00

	14/11/2016
	RETIRADA
	151.000,00

	17/11/2016
	RETIRADA
	66.000,00

	TOTAL
	263.000,00

Fonte: extratos da Caixa (peça 168, p. 144-147; e peça 169, p. 1-2) 
Assim, a JGP retirou da Caixa recursos no montante de R$ 263.000,00, que são de sua responsabilidade, possivelmente movimentados na (s) conta (s) do Bradesco, sem que tenha sido comprovada a sua regular aplicação.
Não houve justificativa para a movimentação das demais contas do Sindmetal/AM, além da conta 17163-8 do Bradesco mencionada na decisão cautelar. Entretanto, como gestora do sindicato, entende-se que era responsabilidade dos membros da Junta Governativa Provisória movimentar a conta da Caixa, onde entrava a receita de contribuição sindical.
II.3.3.1. Preliminar da sonegação de informação
O Sindmetal/AM não respondeu ao ofício de requisição desta inspeção, que solicitou novamente documentos já requeridos anteriormente. O Ofício de Diligência 33214/2020-TCU/SEPROC, de 1º/7/2020 (peça 162) , reiterado pelo Ofício 53220/2020-TCU/SEPROC, de 28/9/2020 (peça 177) , solicitou os critérios administrativos adotados pelo Sindmetal/AM para movimentar valores em suas contas bancárias; informação se a conta corrente 0003355-3, Agência 3702, do Banco Bradesco, movimentava recursos do sindicato, relativos ao 'imposto' sindical; informação se a junta governativa, no período em que esteve à frente da entidade sindical, de fato, movimentou a referida conta, com qual finalidade, e se isso configurou uso irregular de recursos proveniente da contribuição sindical obrigatória; e as medidas adotadas pelos dirigentes da entidade para ressarcimento dos prejuízos, caso tenha restado comprovado uso irregular de recursos do 'imposto' sindical.
Esses ofícios também solicitaram os extratos das contas correntes da Caixa e do Bradesco de titularidade do Sindmetal/AM.
Em resposta à peça 179, o Sindmetal/AM afirmou apenas ter movido a Ação Judicial 1003294-85.2017.4.01.3200, de indenização por dano moral e material, contra a Caixa pela movimentação da conta bancária pela JGP sem autorização judicial, com saques no valor de R$ 263.000,00, que não foi julgada procedente.
Em razão da ausência no processo de comprovantes de despesas e relatório financeiro do período de outubro e novembro de 2016, a inspeção não conseguiu verificar a aplicação do valor de R$ 263.000,00, constante do balancete como gerido pela junta governativa provisória.
A falta de manifestação do sindicato neste processo limitou os trabalhos e o presidente do Sindmetal/AM foi alertado tanto nos ofícios de diligência (peças 162 e 177) quanto no Ofício de Requisição 53973/2022-TCU/Seproc (peça 206) , documento de apresentação da inspeção ao sindicato, de que poderia ser penalizado pela sonegação de documentos e informações.
De acordo com o art. 268, § 3º, do RITCU, a referida multa prescinde de prévia audiência dos responsáveis, 'desde que a possibilidade de sua aplicação conste da comunicação do despacho ou da decisão descumprida ou do ofício de apresentação da equipe de fiscalização'.
Portanto, cabe a aplicação da multa disposta no art. 268, inciso VI, do Regimento Interno do TCU ao Sr. Valdemir de Souza Santana.
II.2.3.2. Preliminar da prescrição das pretensões punitivas e de ressarcimento 
A gestão da Junta Governativa Provisória aconteceu nos meses de outubro e novembro de 2016, quando os fatos relacionados já estavam sendo analisados pelo TCU neste processo de representação autuado em 10/8/2016. 
A movimentação irregular de recursos pela JGP foi motivo de ação judicial do sindicato em 28/11/2017, data em que se pode dizer que o Sindmetal/AM tomou conhecimento da irregularidade, e prazo inicial da prescrição, conforme art. 4º, IV, da Resolução 344/2022. Segundo art. 5º, II, e §1º, da mesma norma, esse prazo é interrompido por qualquer ato inequívoco de apuração do fato, o que pode acontecer mais de uma vez.
Para apurar o fato foi necessária a realização de diligências ao Sindmetal/AM em 1º/7/2020 e 28/9/2020 (peças 162 e 177) . Sem sucesso, foi determinada a presente inspeção em 22/2/2021, e solicitado informações e documentos em 15/10/2022 (peça 224) . 
Assim, contando-se a partir de 28/11/2017, e considerando as interrupções para apuração do fato ocorridas em 1º/7/2020, 28/9/2020, 22/2/2021 e 15/10/2022, não ocorreu a prescrição das pretensões punitiva e de ressarcimento.
II.3.4. Conclusão
A inspeção não conseguiu obter os documentos comprobatórios das despesas realizadas na gestão da Junta Governativa Provisória e apurou como valor não comprovado a quantia de R$ 263.000,00, retirada da conta da Caixa e relacionada a contribuição sindical, conforme mencionado pelo Sindmetal/AM.
A irregularidade constitui achado da fiscalização, correspondente a dano aos cofres do Sindmetal/AM pela não comprovação da correta aplicação de recursos de contribuição sindical retirados da conta corrente da Caixa, no total de R$ 263.000,00. Esse item da representação pode ser considerado procedente.
Caracterizado o ato irregular e o dano aos cofres do Sindmetal/AM, passa-se à identificação dos responsáveis, à data da ocorrência e à análise dos pressupostos para instauração de tomada de contas especial, na forma disposta na Instrução Normativa TCU 71/2012.
O valor de R$ 263.000,00 apresenta materialidade para ser apurado pelo TCU em processo de tomada de contas especial convertido da presente representação, conforme Resolução TCU 71/2012, conforme Tabela 7 abaixo:
Tabela 7 - Data e valor do débito
	Data
	Valor debitado (R$) 

	28/10/2016
	41.000,00

	11/11/2016
	5.000,00

	14/11/2016
	151.000,00

	17/11/2016
	66.000,00

Fonte: Tabela 6 acima
A responsabilidade é dos membros da JGP, Srs. Adriano Simões Mendes, Márcia Cavalcante Nápoles e Danielly Moreira de Souza, com condutas discriminadas na matriz de responsabilização do Apêndice II.
 (...) 
II.4. Subtração de computadores quando da intervenção na entidade ocorrida em 2016 (parte da Questão 5) 
 Da mesma forma do ocorrido com os documentos (item anterior) , os laudos técnicos periciais da auditoria independente registraram a não localização de aparelhos de informática (peça 42, p. 191, e peça 43, p. 48-54) . Segundo o Sindmetal/AM, o fato também foi tratado no Processo 0642528-19.2017.8.04.0001, encerrado no TJAM por abandono de causa.
Não consta deste processo a relação de equipamentos de informática que não foram localizados. 
II.4.1. Procedimentos realizados durante a inspeção
A instrução anterior (peça 196, p. 10-11) destacou a informação do Sindmetal/AM de ajuizamento do Processo 06425281.19.2017.8.04.0001, perante a Justiça Estadual.
O Despacho do MP/TCU registrou que não restou esclarecida a denúncia relativa à irregularidade relacionada à subtração de computadores quando da intervenção na entidade ocorrida em 2016, que deveria ser apurada em inspeção do TCU.
O indício é parte da questão 5: 'O Sindmetal/AM adotou providências para recuperar os equipamentos de informática extraviados quando da intervenção do sindicato ocorrida em 2016 ?'.
A inspeção teve o objetivo específico de conhecer os equipamentos de informática não localizados na sede do sindicato e verificar se o Sindmetal/AM adotou providência para recuperar os bens considerados extraviados quando da intervenção sindical ocorrida em 2016.
O Ofício de Requisição 54786/2022-TCU/Seproc (peças 230 e 241) foi enviado ao Tribunal de Justiça do Estado do Amazonas (TJAM) para o órgão informar a relação dos equipamentos de informática não localizados na sede do sindicato e considerados extraviados, porventura constante da Ação 0642528-19.2017.8.04.0001, que tramitou na 16ª Vara Cível e de Acidentes de Trabalho da Comarca de Manaus/AM, com baixa definitiva em dezembro de 2019.
Por sua vez, o TCU solicitou ao Sindmetal/AM, via Ofício 54776/2022-TCU/Seproc (peças 224 e 240) , relação dos equipamentos de informática que foram extraviados da sede do Sindmetal/AM em 2016, segundo registro nos laudos técnicos periciais da Alfagaia Avaliações e Perícias Ltda.; e informação sobre as medidas adotadas pelo sindicato para recuperação desses bens. 
II.4.2. Esclarecimentos prestados
O Tribunal de Justiça do Estado do Amazonas (TJAM) apresentou a informação requerida mediante Ofício 5.106-PTJ/TJAM, de 2/12/2022 (peça 271) .
O Sindmetal/AM não apresentou resposta ao ofício de requisição recebido do TCU.
II.4.2.1. Informações apresentadas pelo TJAM 
O TJAM informou que o objeto do Processo 0642528-19.2017.8.04.0001, referente a ação de anulação de contrato de prestação de serviços em face da inabilitação da contratada e de restituição de valores indevidamente pagos, com valor atribuído à causa de R$ 207.500,00, que tramitou na 16ª Vara Cível e de Acidentes de Trabalho da Comarca de Manau/AM, não estava relacionado a equipamentos de informática pertencentes ao Sindmetal/AM (peça 271, p. 2-3) .
II.4.3. Análise:
Os objetivos da inspeção não foram alcançados para saneamento deste indício de irregularidade pelo fato de o Sindmetal/AM não ter apresentado as informações solicitadas no ofício de requisição.
Apesar de a auditoria independente haver registrado em laudos periciais de 7 e 25 de outubro de 2016 que não foram localizados equipamentos de informática na sede do sindicato, não constam dos autos a relação de bens desaparecidos/extraviados nem qualquer evidência que corrobore o referido registro, como ocorrência policial.
Em relação às medidas adotadas, o Sindmetal/AM mencionou anteriormente ação judicial (peça 179, p. 12) , que foi encerrada por abandono do próprio sindicato. O TJAM/AM, ao contrário, informou que a referida demanda não tratou de eventual extravio de bens pertencentes ao sindicato.
II.4.3.1. Preliminar da sonegação de informação
O Sindmetal/AM não respondeu ao ofício de requisição desta inspeção, que solicitou a relação dos bens não localizados na sede do sindicato e novamente requisitou informação sobre as medidas adotadas para elisão do fato, que já haviam sido solicitadas mediante Ofício 33214/2020-TCU/SEPROC, de 1º/7/2020 (peça 162) , reiterado pelo Ofício 53220/2020-TCU/SEPROC, de 28/9/2020 (peça 177) .
Resposta anterior do sindicato não foi confirmada pelo TJAM e o silêncio do dirigente sindical durante este trabalho de inspeção impediu o saneamento do indício e a apuração do fato. Essa impossibilidade de análise implica que supostos danos deixem de ser analisados e suposto prejuízo seja ressarcido ao sindicato, com probabilidade de alto valor material, representado por equipamentos de informática do patrimônio do sindicato.
A falta de manifestação do sindicato neste processo limitou os trabalhos e o presidente do Sindmetal/AM foi alertado tanto nos ofícios de diligência (peças 162 e 177) quanto no Ofício de Requisição 53973/2022-TCU/Seproc (peça 206) , documento de apresentação da inspeção ao sindicato, de que poderia ser penalizado pela sonegação de documentos e informações.
De acordo com o art. 268, § 3º, do RITCU, a referida multa prescinde de prévia audiência dos responsáveis, 'desde que a possibilidade de sua aplicação conste da comunicação do despacho ou da decisão descumprida ou do ofício de apresentação da equipe de fiscalização'.
Portanto, cabe a aplicação da multa disposta no art. 268, inciso VI, do Regimento Interno do TCU ao Sr. Valdemir de Souza Santana.
II.4.3.2. Preliminar da prescrição das pretensões punitivas e de ressarcimento 
O indício de irregularidade foi apontado nos laudos periciais de 7 e 25/10/2016, após a autuação desta representação, ocorrida em 10/8/2016. 
Considerando que o Sindmetal/AM tomou conhecimento da irregularidade pelos laudos periciais, poderia ser considerado o dia 25/10/2016 como o prazo inicial da prescrição, conforme art. 4º, IV, da Resolução 344/2022. Segundo art. 5º, II, e §1º, da mesma norma, esse prazo é interrompido por qualquer ato inequívoco de apuração do fato, o que pode acontecer mais de uma vez.
Para apurar o fato foi necessária a realização de diligências ao Sindmetal/AM em 1º/7/2020 e 28/9/2020 (peças 162 e 177) . Sem sucesso, foi determinada a presente inspeção em 22/2/2021, e solicitado informações e documentos em 15/10/2022 (peça 224) . 
Assim, contando-se a partir de 25/10/2016, e considerando as interrupções para apuração do fato ocorridas em 1º/7/2020, 28/9/2020, 22/2/2021 e 15/10/2022, não ocorreu a prescrição das pretensões punitiva e de ressarcimento.
II.4.4. Conclusão 
Como o TJAM informou que o processo aberto pelo Sindmetal/AM não se referiu ao desaparecimento de bens, conclui-se que os dirigentes sindicais não tomaram medidas para apuração do fato. 
Pela falta de informação do Sindmetal/AM, não há qualquer evidência nos autos capaz de confirmar o indício de irregularidade.
 (...) 
II.5. Eventuais prejuízos oriundos da falta de vantajosidade na compra e alienação de veículos do sindicato (Questão 6) 
Na ação de nulidade de eleição sindical, Processo 0001914-76.2016.5.11.0012, foi apresentado o indício de que a diretoria teria se utilizado do sindicato com propósito de compra e venda de veículos, em razão das transações abaixo (peça 44, p. 141-143) .  
a)  o veículo VW/Polo 1.6, ano 2007, Placa JXG-5586 foi adquirido na Concessionária Solimões pelo Presidente do sindicato, Sr. Valdemir de Souza Santana; vendido um ano depois para o Sindmetal/AM, CNPJ 04.405.262/0001-97, transferido cinco meses após para o mesmo sindicato, porém no CNPJ 01.662.636/0001-61; e à época pertencia a Francisco Assidino da Silva, de Juazeiro do Norte/CE;
b) o veículo VW/Gol 1.6 série Rallye, ano 2005, Placa JXA-7266 foi adquirido na Concessionária Mavel pelo Sindmetal/AM, CNPJ 04.405.262/0001-97, transferido menos de dois meses depois a um terceiro; readquirido pelo sindicato, CNPJ 04.405.262/0001-97; vendido ao mesmo sindicato, porém no CNPJ 01.662.636/0001-61 após nove meses; e transferido a um terceiro após sete meses;
c) o veículo Chevrolet/S10 Diesel, ano 2014, Placa NOO-5281 foi adquirido pelo sindicato no CNPJ 04.405.262/0001-97 em 10/5/2016 apesar de ser totalmente incompatível com as características necessárias para o uso de um diretor sindical; e à época não houve informação da sua localização;
d) o veículo VW/Gol 1.0, ano 2009, Placa NOM-7738 foi adquirido pelo sindicato no CNPJ 01.662.636/0001-61; transferido dois anos e três meses depois para a Central Única dos Trabalhadores do Amazonas (CUT) , sob a presidência do Sr. Valdemir de Souza Santana, presidente do Sindmetal/AM; e transferido oito meses depois para um terceiro; e
e) o veículo VW/Gol 1.0, ano 1999, Placa JXP-2320 foi adquirido pelo Presidente do Sindmetal/AM, Sr. Valdemir de Souza Santana e transferido quatro meses depois para o sindicato no CNPJ 01.662.636/0001-61.
II.5.1. Procedimentos realizados durante a inspeção
A instrução anterior registrou que o Sindmetal/AM, em resposta a diligência, não demonstrou s compra e venda dos veículos, sob condições normais de mercado.
O Despacho do MP/TCU registrou que não restou esclarecida a denúncia relativa à irregularidade relacionada a 'eventuais prejuízos oriundos da falta de vantajosidade na compra e alienação de veículos do sindicato' (peça 200, p. 2) , que deveria ser apurada em inspeção do TCU.
O indício trata da questão 6: 'Houve prejuízo ao Sindmetal/AM decorrente da falta de vantajosidade na compra e alienação de veículos ?'.
A inspeção teve os objetivos específicos de verificar se houve prejuízo ao Sindmetal/AM nas transações realizadas com os veículos descritos acima; e avaliar se o sindicato foi utilizado para aquisição de veículos com incentivo fiscal a membros da diretoria.
Para tanto, foi solicitado ao Sindmetal/AM, via Ofício 54776/2022-TCU/Seproc (peças 224 e 240) , que apresentasse planilha contendo as seguintes informações sobre os veículos VW/Polo 1.6, ano 2007, Placa JXG-5586; VW/Gol 1.6, série Rallye, ano 2005, Placa JXA-7266; Chevrolet/S10 Diesel, ano 2014, Placa NOO-5281; VW/Gol 1.0, ano 2009, Placa NOM-7738; e VW Gol 1.0, ano 1999, Placa JXP-2320: valores de compra e de venda, datas da compra e da venda, tempo de uso/propriedade pelo Sindmetal/AM, forma de aquisição (se normal ou com incentivos fiscais) , nome  e CPF/CNPJ da pessoa física ou jurídica adquirente e motivo da venda, acompanhada da nota/fiscal da compra e de documento de venda pelo sindicato.
II.5.2. Esclarecimentos prestados
O Sindmetal/AM, embora tenha recebido o ofício de requisição, não apresentou as informações requeridas nesta inspeção.
II.5.3. Análise:
O Sindmetal/AM, respondendo diligência do TCU, havia informado em 26/10/2020, que os veículos foram adquiridos sem benefício fiscal e que não poderia apresentar certidão pelo fato de os órgãos estaduais encontrarem-se fechado em razão da pandemia. A troca em curto intervalo de tempo foi explicada pelo desgaste dos veículos que circulam em todo o estado do Amazonas, a fim de evitar despesas de manutenção e oferecer segurança aos usuários (peça 179, p. 13) .
Apesar das justificativas anteriormente apresentadas, o Sindmetal/AM não trouxe prova documental necessária para sanear o indício de irregularidade em questão e comprovar que as compras não foram realizadas com incentivo fiscal nem tiveram o objetivo de favorecimento a membros da diretoria sindical.
A inspeção também não alcançou os objetivos propostos pelo não atendimento do ofício de requisição encaminhado ao Sindmetal/AM.
II.5.3.1. Preliminar da sonegação de informação
O Sindmetal/AM não respondeu ao ofício de requisição desta inspeção, deixando de fornecer esclarecimentos que já haviam sido solicitados mediante Ofício 33214/2020-TCU/SEPROC, de 1º/7/2020 (peça 162) , reiterado pelo Ofício 53220/2020-TCU/SEPROC, de 28/9/2020 (peça 177) .
O silêncio do sindicato limitou o trabalho e impediu a verificação do indício de irregularidade noticiado ao TCU. Essa impossibilidade de análise implica que supostos danos deixem de ser analisados e suposto prejuízo seja ressarcido ao sindicato, com probabilidade de alto valor material, representado por transações indevidas com veículos do patrimônio do sindicato.
O presidente do Sindmetal/AM foi alertado tanto nos ofícios de diligência (peças 162 e 177) quanto no Ofício de Requisição 53973/2022-TCU/Seproc (peça 206) , documento de apresentação da inspeção ao sindicato, de que poderia ser penalizado pela sonegação de documentos e informações.
De acordo com o art. 268, § 3º, do RITCU, a referida multa prescinde de prévia audiência dos responsáveis, 'desde que a possibilidade de sua aplicação conste da comunicação do despacho ou da decisão descumprida ou do ofício de apresentação da equipe de fiscalização'.
Portanto, cabe a aplicação da multa disposta no art. 268, inciso VI, do Regimento Interno do TCU ao Sr. Valdemir de Souza Santana.
II.5.3.2. Preliminar da prescrição das pretensões punitivas e de ressarcimento 
O indício de irregularidade foi apontado na ação trabalhista de anulação das eleições sindicais, recebida na 12ª Vara do Trabalho de Manaus-TRT 11ª Região. 
Considerando que o Sindmetal/AM tomou conhecimento da irregularidade na audiência judicial realizada em 5/10/2016, pode ser considerada essa data como o prazo inicial da prescrição, conforme art. 4º, IV, da Resolução 344/2022. Segundo art. 5º, II, e §1º, da mesma norma, esse prazo é interrompido por qualquer ato inequívoco de apuração do fato, o que pode acontecer mais de uma vez.
Para apurar o fato foi necessária a realização de diligências ao Sindmetal/AM em 1º/7/2020 e 28/9/2020 (peças 162 e 177) . Sem sucesso, foi determinada a presente inspeção em 22/2/2021, e solicitado informações e documentos em 15/10/2022 (peça 224) . 
Assim, contando-se a partir de 5/10/2016, e considerando as interrupções para apuração do fato ocorridas em 1º/7/2020, 28/9/2020, 22/2/2021 e 15/10/2022, não ocorreu a prescrição das pretensões punitiva e de ressarcimento.
II.5.4. Conclusão
Conclui-se pela impossibilidade da análise do mérito do indício trazido ao conhecimento do TCU pela limitação aos trabalhos imposta por falta de documentos capazes de evidenciar a situação supostamente irregular e trazida ao conhecimento do TCU nesta representação.
 (...) 
II.6. Manutenção ou não da propriedade da Fazenda Sacramento e eventuais investimentos feitos no imóvel (Questão 7) 
O Sindmetal/AM contraiu dívida com o Instituto Nacional do Seguro Social (INSS) por deixar de repassar as contribuições sindicais arrecadadas, de cerca de R$ 900 mil (peça 22, p. 95-98) . A dívida foi para execução pelo Processo 93.2515-5, da 5ª Vara da Seção Judiciária do Estado do Amazonas-TRF 1ª Região, onde foi lavrada a penhora do imóvel de propriedade do Sindicato denominado Fazenda Sacramento em 7/3/2005 (Auto de Penhora, Depósito e Avaliação à peça 22, p. 252-253) .
 O sindicato foi intimado em 15/3/2005 e interpôs embargos, indeferidos pela não regularização da representação processual, mesmo tendo sido concedido prazo ao recorrente (peça 22, p. 272-274) , o que caracteriza conduta omissiva do Sr. Valdemir de Souza Santana, presidente do Sindmetal/AM.
O terreno penhorado foi arrematado em leilão por Maurício Fonseca da Silva, CPF XXX.982.392-XX, segundo Auto de Arrematação datado de 26/6/2006 (peça 22, p. 254-255) , mas a certidão de 14/10/2006 registra que o interessado não procedeu à remição do bem (peça 22, p. 256) . No mesmo sentido, laudo da auditoria independente emitido em 7/10/2016 assinala que não foi feita a averbação do imóvel para o arrematante (peça 42, p. 129-163) .
No Processo 0002515-90.1993.4.01.3200 (nova numeração) consta decisão de 6/3/2017 também mencionando que o bem não foi arrematado pelo comprador, deferindo o pedido de suspensão da execução e determinando seu arquivamento provisório em razão do parcelamento da dívida (peça 265) . O processo foi migrado para o PJE, com o número 0011264-56.2017.4.01.3200, tendo como executado o Sr. Valdemir de Souza Santana, presidente do Sindmetal/AM (à época e atualmente) , e com o número 0005596-17.2011.4.01.3200, tendo como executado o próprio sindicato. Os processos foram provisoriamente arquivados na 5ª Vara de Manaus-TRF 1ª Região pelo ajuste das dívidas e parcelamento dos valores (peças 193, p. 3, e 266) . 
O sindicato informou (peça 179, p. 13) que a dívida com o INSS foi parcelada (peça 22, p. 275) e integralmente paga (peça 193, p. 1-2) , faltando a emissão da Certidão de Quitação da Dívida para extinção do processo de execução fiscal e baixa da penhora.
O Sindmetal/AM tem a posse do terreno e utiliza-o como balneário, tendo aplicado recursos para beneficiamento da área, conforme se observa nas tabelas do Apêndice I a esta instrução. 
II.6.1. Procedimentos realizados durante a inspeção
A instrução anterior (peça 196, p. 9-10) , diante da informação do Sindmetal/AM de quitação da dívida, considerou saneada a questão.
O Despacho do MP/TCU, ao contrário, 'considerando que o Sindmetal/AM não apresentou documento comprobatório de quitação da dívida, tampouco documento que demonstre a manutenção da propriedade do imóvel, mesmo após ele ter sido arrematado pelo Sr. Maurício Fonseca da Silva em 6/2009' (peça 200, p. 4) , sugeriu o aprofundamento da análise em inspeção.
O indício refere-se à questão 7: 'A Fazenda Sacramento continua como propriedade do Sindmetal/AM, após penhora judicial e pagamento parcelado da dívida fiscal junto ao INSS? Em caso negativo, as benfeitorias realizadas pelo sindicato no terreno foram compensadas ?'.
A inspeção teve os objetivos específicos de comprovar a manutenção da propriedade do imóvel denominado Fazenda Sacramento pelo Sindmetal/AM, tendo em conta a ocorrência de arremate em leilão judicial, e a quitação da dívida junto ao INSS pelo sindicato.
 No sentido de obter informações sobre a situação atual do pagamento da dívida fiscal do Sindmetal/AM junto ao INSS, se quitada ou em curso, expediu-se ofícios ao Instituto Nacional da Seguridade Social (INSS) ; à Secretaria Especial da Receita Federal do Brasil (RFB) ; à Procuradoria Geral da Fazenda Nacional (PGFN) e à 5ª Vara de Manaus-TRF 1ª Região, onde tramita a ação executória do débito fiscal (peças 216, 217, 218, 219, 220, 223, 225, 227, 251, 252, 253 e 254) . 
Em relação à propriedade da Fazenda Sacramento, foi enviado ofício de requisição ao Cartório do 1º Ofício de Registro de Imóveis e Protesto de Letras de Manaus (AM) solicitando informação sobre o proprietário atual do imóvel registrado sob a matrícula 2553, como também o encaminhamento da certidão de registro cartorial atualizada do terreno (peças 226 e 248) .
Em relação a ambos os assuntos, o Sindmetal/AM recebeu o Ofício 54776/2022-TCU/Seproc (peças 224 e 240) , solicitando:
a) informação sobre o motivo pelo qual o Sindmetal/AM não realizou o repasse das contribuições sindicais ao INSS nem cumpriu acordo feito com o instituto de seguridade social no Processo de Execução Fiscal 93.2515-5, com tramitação na 5ª Vara da Seção Judiciária do Estado do Amazonas, ocasionando a penhora e o leilão de imóvel de sua propriedade denominado Fazenda Sacramento;
b) apresentação de documento comprobatório da propriedade da Fazenda Sacramento pelo Sindmetal/AM ou contrato de locação acompanhado dos correspondentes pagamentos, pelo fato de o terreno ter sido arrematado em leilão por Maurício Fonseca da Silva no processo de Execução Fiscal 93.2515-5, da 5ª Vara da Seção Judiciária do Estado do Amazonas;
c) apresentação de documentos comprobatórios das despesas realizadas com benfeitorias após a penhora do imóvel, pelo indício de gastos indevidos com propriedade de terceiro, caso o Sindmetal/AM esteja alugando o terreno denominado Fazenda Sacramento para utilização como balneário; e
d) apresentação de certidão de quitação do INSS da dívida que resultou na penhora da Fazenda Sacramento, caso tenha ocorrido o término do pagamento, ou planilha contendo os valores pagos e o saldo a pagar, caso esteja em curso o parcelamento autorizado no processo de execução fiscal provisoriamente arquivado na 5ª Vara de Manaus-TRF 1ª Região.
II.6.2. Esclarecimentos prestados
Os órgãos instados a se manifestar responderam ao TCU. O INSS não acrescentou informação aos autos pois, mediante Ofício SEI 215/2022/Digov, informou que a demanda é de competência da Receita Federal, sem ação a ser adotada pelo Instituto (peça 245) . 
Da mesma forma, a Auditoria Interna da Receita Federal encaminhou despacho de analista tributário comunicando que o referido débito foi objeto de parcelamento da Lei 12.996/2014, após inscrição em Dívida Ativa da União (DAU) , no âmbito da PGFN, órgão competente para prestar esclarecimentos adicionais (peças 269 e 270) .
A PGFN informou a insuficiência de dados para a realização da pesquisa e atendimento da informação solicitada, sendo necessário os números de identificação (CNPJ/CPF) e da dívida (inscrição em Dívida Ativa da União) (peças 243 e 244) .
O Sindmetal/AM não apresentou reposta ao ofício de requisição de informações e documentos recebido.
Por outro lado, a Seção Judiciária do Amazonas-TRF 1ª Região, via Ofício Secau 201/2022 (peça 235) e Ofício SJAM-NUAUD 3/2022 (peça 257) , e o 1º Registro de Imóveis e Protesto de Manaus, por intermédio do Ofício 2.936/2022 (peca 255) , acompanhado da certidão à peça 256, apresentaram os esclarecimentos solicitados, conforme abaixo especificado.
II.6.2.1. Informações apresentadas pela Seção Judiciária do Amazonas-TRF 1ª Região 
O Juiz Federal da Seção Judiciária do Amazonas informou que a dívida referente ao Processo 0011264-56.2017.4.01.3200, de responsabilidade do Sr. Valdemir de Souza Santana, encontra-se extinta por pagamento com ajuizamento a ser cancelado (peça 237) , conforme extrato da PGFN à peça 236.
Em relação à dívida do Sindmetal/AM, o referido juízo informou que também se encontra extinta, com crédito liquidado por parcelamento especial (peça 258) , conforme extratos da PGFN às peças 259 a 262.
II.6.2.2. Informações apresentadas pelo 1º Registro de Imóveis e Protesto de Manaus
O cartório de registro de imóveis informou que o proprietário descrito na matrícula 2.553, referente ao lote de terras denominado Fazenda Sacramento, é o Sindmetal/AM (peça 255) , conforme certidão à peça 256.
II.6.3. Análise
O juízo executório da dívida do Sindmetal/AM para com o INSS, tratada nesta representação, confirmou a informação anteriormente apresentada pelo sindicato de que foi liquidada em pagamento parcelado. 
Com a liquidação da dívida, a penhora lavrada na Fazenda Sacramento perde o objeto e deve ser baixada. A certidão cartorial apresenta registro da referida penhora em 16/3/2005 (peça 256) . Não há averbação de transferência de propriedade do imóvel no documento, confirmando que o Sindmetal/AM é o proprietário do terreno e que não houve arrematação do bem após leilão, ratificando as informações do processo de execução e do laudo da auditoria independente realizada no sindicato.
II.6.3.1. Preliminar da sonegação de informação
O Sindmetal/AM não respondeu ao ofício de requisição desta inspeção, deixando de fornecer esclarecimentos que já haviam sido solicitados mediante Ofício 33214/2020-TCU/SEPROC, de 1º/7/2020 (peça 162) , reiterado pelo Ofício 53220/2020-TCU/SEPROC, de 28/9/2020 (peça 177) , a fim de demonstrar a manutenção da propriedade do imóvel e comprovar a regularidade do parcelamento da dívida.
O presidente do Sindmetal/AM foi alertado tanto nos ofícios de diligência (peças 162 e 177) quanto no Ofício de Requisição 53973/2022-TCU/Seproc (peça 206) , documento de apresentação da inspeção ao sindicato, de que poderia ser penalizado pela sonegação de documentos e informações.
De acordo com o art. 268, § 3º, do RITCU, a referida multa prescinde de prévia audiência dos responsáveis, 'desde que a possibilidade de sua aplicação conste da comunicação do despacho ou da decisão descumprida ou do ofício de apresentação da equipe de fiscalização'.
Portanto, cabe a aplicação da multa disposta no art. 268, inciso VI, do Regimento Interno do TCU ao Sr. Valdemir de Souza Santana.
II.5.3.2. Preliminar da prescrição das pretensões punitivas e de ressarcimento 
O indício de irregularidade foi apontado na ação trabalhista de anulação das eleições sindicais, recebida na 12ª Vara do Trabalho de Manaus-TRT 11ª Região. 
Considerando que o Sindmetal/AM tomou conhecimento da irregularidade na audiência judicial realizada em 5/10/2016, pode ser considerada essa data como o prazo inicial da prescrição, conforme art. 4º, IV, da Resolução 344/2022. Segundo art. 5º, II, e §1º, da mesma norma, esse prazo é interrompido por qualquer ato inequívoco de apuração do fato, o que pode acontecer mais de uma vez.
Para apurar o fato foi necessária a realização de diligências ao Sindmetal/AM em 1º/7/2020 e 28/9/2020 (peças 162 e 177) . Sem sucesso, foi determinada a presente inspeção em 22/2/2021, e solicitado informações e documentos em 15/10/2022 (peça 224) . 
Assim, contando-se a partir de 5/10/2016, e considerando as interrupções para apuração do fato ocorridas em 1º/7/2020, 28/9/2020, 22/2/2021 e 15/10/2022, não ocorreu a prescrição das pretensões punitiva e de ressarcimento.
II.6.4. Conclusão
A inspeção conseguiu comprovar a quitação da dívida do Sindmetal/AM junto ao INSS, o que enseja a baixa da penhora da Fazenda Sacramento e o arquivamento definitivo do processo de execução fiscal, com a manutenção da propriedade do imóvel pelo sindicato. 
Conclui-se que o fato noticiado na presente representação não constitui irregularidade, cabendo apenas informar ao representante e ao Sindmetal/AM da deliberação que vier a ser proferida.
 (...) 
CONCLUSÃO
A inspeção no Sindmetal/AM determinada pelo relator (peça 201) conseguiu sanar as lacunas indicadas no Parecer do MPTCU (peça 200) e formular juízo de mérito em relação a quatro dos seis indícios de irregularidade trazidos ao conhecimento do TCU nesta representação.
O primeiro indício saneado foi a transferência de recursos do Sindmetal/AM depositados na Caixa Econômica Federal por ato indevido de funcionário da instituição bancária, que se constituiu em achado referente a dano aos cofres do Sindmetal/AM pela movimentação não autorizada em sua Conta Corrente 20.003.45-4, Agência 20, da Caixa Econômica Federal, no total de R$ 25.632,35, por omissão dos responsáveis em acompanhar a movimentação bancária e adotar providências administrativas e/ou judiciais visando a recuperação dos valores indevidamente transferidos de sua conta corrente (parágrafos 47 a 61) .
O segundo indício saneado foi referente a movimentações nas contas correntes do Bradesco da ordem de R$ 38 milhões, entre 2013 e 2016 (à exceção dos meses de outubro e novembro) , sem documentos fiscais ou recibos para demonstrar o destino dos recursos. A inspeção conciliou a receita com a despesa dos recursos de contribuição social geridos nos exercícios, de competência fiscalizatória do TCU, que representa cerca de R$ 10 milhões dos 38 milhões mencionados, e não comprovou dano ao Sindmetal/AM (parágrafos 108 a 110) .
O terceiro indício sanado relacionou-se ao desvio de recursos da Conta Corrente 3355-3, Agência 3702, do Bradesco, pertencente ao Sindmetal/AM, no valor de cerca de R$ 500.000,00, entre setembro e novembro de 2016, sob a gestão da Junta Governativa Provisória. A inspeção analisou os recursos creditados e debitados na conta corrente da Caixa, onde ocorria a arrecadação das contribuições sindicais, e constatou o achado referente a dano aos cofres do Sindmetal/AM pela não comprovação da correta aplicação de recursos de contribuição sindical retirados da conta corrente da Caixa, no total de R$ 263.000,00 (parágrafos 148 a 152) .
O quarto indício saneado foi relacionado à Fazenda Sacramento e a inspeção comprovou a quitação da dívida pelo Sindmetal/AM, com a consequente manutenção da propriedade do terreno pelo sindicato, que hoje funciona como balneário (parágrafos 232 e 233) .
Os achados com dano, nos valores de R$ 25.632,35 e R$ 263.000,00, devem ser apurados em processo de tomada de contas especial convertido desta representação, com a promoção das citações e audiência dos responsáveis (parágrafos 62 e 153) , pelas condutas dispostas na matriz de responsabilização do Apêndice II desta instrução.
A inspeção sofreu limitação ocasionada pela falta de documentos e informações necessárias à análise processual, em virtude do não atendimento pelo presidente do Sindmetal/AM ao Ofício de Requisição 54776/2022-TCU/Seproc. Essa limitação ocorreu em todos os indícios e em alguns casos foi atenuada pelas informações prestadas por outros órgãos (parágrafos 34 a 36, 96 a 100, 137 a 140, 168 a 170, 190 a 191, e 224) . 
Pela sonegação de documentos e informações necessárias ao desenvolvimento dos trabalhos de inspeção deve ser aplicada ao Presidente do Sindmetal/AM, Sr. Valdemir de Souza Santana, a multa disposta no art. 58, VI, da Lei 8.443/1992, c/c o art. 268, inciso VI, do Regimento Interno do TCU (parágrafos 37 a 39, 101 a 103, 141 a 143, 171 a 172, 192 a 194 e 225 a 227) .
Como os fatos analisados referem-se ao período de 2013 a 2016, em cada indício foi verificada a prescrição, nos termos da Resolução TCU 344/2022, constatando-se que não prescreveram as pretensões punitiva e de ressarcimento para os responsáveis pelas irregularidades constatadas na inspeção (parágrafos 40 a 46, 104 a 107, 144 a 147, 173 a 176, 195 a 198 e 228 a 231) ."
8.	Feitos tais apontamentos, a unidade instrutiva, em pareceres uniformes, apresentou a seguinte proposta de mérito (peças 272, pp. 31/32; 273 e 274) :
"I) conhecer da presente representação, satisfeitos os requisitos de admissibilidade previstos nos arts. 235 e 237, inciso VI, do Regimento Interno/TCU, c/c o art. 103, § 1º, da Resolução TCU 259/2014, para no mérito, considerá-la parcialmente procedente;
II) converter este processo em tomada de contas especial, nos termos do art. 41 da Resolução TCU 259/2014 e do art. 47 da Lei 8.443/1992 c/c o art. 252 do Regimento Interno/TCU, autorizando desde logo, as citações solidárias: 
II.1) da Sra. Roselany Mendonça Viana, do Sr. Miguel Sales Moraes, do Sr. Cid Garcia Thomé, e do Sr. Valdemir de Souza Santana, pelo valor de R$ 25.632,35, a contar de 1º/2/2016, por omissão no acompanhamento de recursos do Sindmetal/AM depositados em conta corrente da Caixa Econômica Federal, sem identificação de  transferências indevidas, feitas sem autorização do titular, conforme evidenciam o Processo 22572-31.2013.4.01.3200, referente a ação penal em trânsito na Seção Judiciária do Estado do Amazonas-TRF 1ª Região e o Relatório Conclusivo da Caixa, referente ao Procedimento Disciplinar e Civil AM.0020.2009.G.00215, seguida da omissão na adoção de providências para recuperação dos valores.; e
II.2) dos Srs. Adriano Simões Mendes, Márcia Cavalcante Nápoles e Danielly Moreira de Souza, pelos valores e datas abaixo, em razão da falta de comprovação da regular aplicação dos recursos de contribuição sindical retirados da conta corrente 0020.003.00000045-4, da Caixa Econômica Federal no período de outubro e novembro de 2016, mediante documentos hábeis de despesa:
	VALOR (R$) 
	DATA 

	41.000,00
	28/10/2016

	5.000,00
	11/11/2016

	151.000,00
	14/11/2016

	66.000,00
	17/11/2016

III) comunicar ao Ministério do Trabalho e Emprego (MTE) a adoção da medida proposta no item anterior, nos termos do art. 198, parágrafo único, do Regimento Interno/TCU, e do art. 10, § 4º, da Resolução TCU 71/2012;
IV) aplicar ao Sr. Valdemir de Souza Santana a multa prevista no art. 58, VI, da Lei 8.443/1992, c/c o art. 268, inciso VI, do Regimento Interno/TCU, fixando-lhe o prazo de 15 (quinze) dias, a contar da notificação, para que comprove, perante o Tribunal (art. 214, inciso III, alínea 'a', do Regimento Interno/TCU) , o recolhimento da dívida ao Tesouro Nacional, atualizada monetariamente desde a data do acórdão até a do efetivo recolhimento, se for paga após o vencimento, na forma da legislação em vigor;
V) autorizar, desde já, caso requerido, o pagamento das dívidas  multa em até 36 (trinta e seis) parcelas mensais consecutivas, nos termos do art. 26 da Lei 8.443, de 16 de junho de 1992, c/c o art. 217 do Regimento Interno/TCU, fixando aos responsáveis o prazo de 15 (quinze) dias, a contar do recebimento das notificações, para comprovarem perante o Tribunal o recolhimento da primeira parcela, e de trinta dias, a contar da parcela anterior, para comprovarem os recolhimentos das demais parcelas, devendo incidir sobre cada valor mensal, atualizado monetariamente, os juros devidos, na forma prevista na legislação em vigor;
VI) alertar os responsáveis que a falta de comprovação dos recolhimentos de qualquer parcela importará o vencimento antecipado do saldo devedor, nos termos do § 2º do art. 217 do Regimento Interno/TCU; 
VII) autorizar, desde logo, a cobrança judicial das dívidas, caso não atendidas as notificações, nos termos do art. 28, inciso II, da Lei 8.443/1992; 
VIII) dar ciência ao Sindmetal/AM, com fundamento no art. 9º, I, da Resolução TCU 315/2020, que a falta de acompanhamento periódico das movimentações dos recursos de sua titularidade depositados em contas correntes de instituições bancárias possibilitou que terceiros fizessem transações indevidas, e causasse dano ao sindicato no valor de R$ 25.632,35, apurado pela Caixa em 30/6/2009, infringindo o art. 85 da Lei 4.320/1964; e
IX) informar o representante e o Sindicato dos Trabalhadores nas Indústrias Metalúrgicas, Mecânicas e de Materiais Elétricos de Manaus (Sindmetal/AM) do acórdão que vier a ser proferido, destacando que o relatório e o voto que fundamentam a deliberação ora encaminhada podem ser acessados por meio do endereço eletrônico www.tcu.gov.br/acordaos."
9.	O Parquet especializado, em parecer da lavra do Procurador Sérgio Ricardo Costa Caribé, anuiu à proposta da AudPrevidência (peça 275) .
	É o Relatório.

Vasco Pereira do Amaral (OAB/AM 099-A), e Luis Fernando Moreira (OAB/RJ 59.101).

Procurador Sérgio Ricardo Costa Caribé.

REPRESENTAÇÃO. IRREGULARIDADES NA GESTÃO PATRIMONIAL DA ENTIDADE. VERBAS ORIUNDAS DE CONTRIBUIÇÕES SINDICAIS. NATUREZA TRIBUTÁRIA. COMPETÊNCIA DO TCU PARA FISCALIZAÇÃO. DANO AO ERÁRIO. CONVERSÃO DOS AUTOS EM TOMADA DE CONTAS ESPECIAL. CITAÇÃO. SONEGAÇÃO DE INFORMAÇÕES AO TRIBUNAL DURANTE A INSPEÇÃO REALIZADA E NÃO ATENDIMENTO À DILIGÊNCIA. AUDIÊNCIA. APENSAMENTO.

REPRESENTAÇÃO (REPR)

Unidade de Auditoria Especializada em Previdência, Assistência e Trabalho - AudPrevidência.

Em exame a Representação formulada pelo Ministério Público do Trabalho da 11ª Região, a partir de denúncia formulada àquele Parquet contra o Sindicato dos Trabalhadores nas Indústrias Metalúrgicas, Mecânicas e de Materiais Elétricos, de Manaus - Sindmetal/AM, a respeito de supostas irregularidades administrativas, patrimoniais e financeiras praticadas pelo então Presidente daquela entidade, Sr. Valdemir de Souza Santana, bem como pela Sra. Maria José Pereira Rocha e pelos Srs. Antonio Carlos de Souza Cabral, Cid Garcia Thomé e Afrânio Barão Gomes, diretores da agremiação sindical. 
2.	Mediante o Despacho da peça 6, determinei, em atenção à sugestão do Ministério Público de Contas, a realização de diligência saneadora junto: i) ao Tribunal Regional do Trabalho - TRT da 11ª Região; ii) à 12ª e à 14 Vara do Trabalho de Manaus; iii) à Procuradoria da República no Amazonas; iv) ao então Ministério do Trabalho; e v) à Caixa Econômica Federal - Caixa.
3.	Carreadas aos autos as informações e elementos demandados, a então Secretaria de Controle Externo no Estado do Amazonas - Secex/AM lançou a instrução da peça 47, por meio da qual foi proposta a realização de nova diligência, desta feita junto ao  Sindmetal/AM e à Caixa, medida que foi devidamente levada a efeito por meio dos ofícios das peças 50 e 51.
4.	Sobrevindo ao processo os documentos requisitados, a então Secretaria de Controle Externo do Trabalho e Entidades Paraestatais - Secex/Trabalho produziu a instrução da peça 152, mediante a qual pugnou pela renovação das diligências junto ao Sindmetal/AM e à Caixa, para a coleta de novos dados necessários ao deslinde do feito.  
5.	Na instrução da peça 196, a então Secretaria de Controle Externo da Previdência, do Trabalho e da Assistência Social - Secex/Previdência, ao analisar estes autos, propôs conhecer da presente Representação, para, no mérito, considerá-la procedente, bem como fixar prazo para que o Sindmetal/AM adotasse medidas administrativas com vistas à elisão de dano ao erário apurado, sob pena de instauração de Tomada de Contas Especial.
6.	Após ouvir o MP/TCU, acolhi sugestão daquele órgão especializado (peça 200) e determinei a realização de inspeção no Sindmetal/AM (peça 201) .
7.	Efetuado o trabalho fiscalizatório, a Unidade de Auditoria Especializada em Previdência, Assistência e Trabalho - AudPrevidência lançou a derradeira instrução da peça 272, pugnando, em síntese, por: i) conhecer da presente representação, para, no mérito, considerá-la parcialmente procedente; ii) converter estes autos em Tomada de Contas Especial, e determinar as correspondentes citações; e iii) aplicar ao Sr. Valdemir de Souza Santana a multa prevista no art. 58, inciso VI, da Lei 8.443/1992.
8.	O Ministério Público especializado anuiu ao encaminhamento da unidade instrutiva. 
9.	É a síntese do necessário. Passo a decidir.	
II
10.	A presente Representação pode ser conhecida, porquanto interposta em alinhamento aos preceitos normativos e legais cabíveis, em especial aos arts. 235 e 237, inciso I, do Regimento Interno/TCU. 
11.	No mérito, foi trazida ao conhecimento deste Tribunal, a possível ocorrência de fraude no processo eleitoral que culminou com a eleição do Sr. Valdemir de Souza Santana, bem como de malversação e dilapidação do patrimônio do sindicato, coação moral e física de testemunhas e corrupção.
12.	Frise-se, desde já, consoante bem apontado pelo representante do MP/TCU, no parecer da peça 5, que estes autos foram analisados sob a ótica da gestão patrimonial, financeira e administrativa do Sindmetal, no que tange às contribuições sindicais obrigatórias, sujeitas a serem fiscalizadas por este Tribunal, consoante o Enunciado abaixo, colhido da ferramenta Jurisprudência Selecionada: 
 (Acórdão 154/2018-TCU-Segunda Câmara, rel. Ministro José Mucio Monteiro) 
"As contribuições sindicais compulsórias possuem natureza tributária, constituem receita pública e estão os responsáveis por sua gestão, desse modo, sujeitos à competência fiscalizatória do TCU, a qual não representa violação à autonomia sindical."
13.	Nesse sentido, quanto à suposta ocorrência de fraude na eleição do presidente da agremiação sindical, observo que a matéria não está inscrita no rol de competências desta Corte, conforme evidencia o precedente a seguir:
 (Acórdão 4031/2020-TCU-Plenário, rel. Ministro Bruno Dantas) 
"Não compete ao TCU apreciar supostas irregularidades em procedimento eleitoral de entidades sindicais de qualquer natureza, inclusive associações sindicais de grau superior, mesmo em caso de eleição de candidato com histórico de gestão irregular de recursos públicos, em observância aos arts. 8º, inciso I, 71, caput e incisos, e 114, inciso III, da Constituição Federal, c/c o art. 1º, incisos I e II, da Lei 8.443/1992."
14.	Prosseguindo, destaco que os seguintes indícios de irregularidades trazidos ao cotejo desta Casa de Contas, que, de igual modo, não lhe cabe investigar, já foram saneados ou tiveram a atuação do (s) respectivo (s) órgão (s) competente (s) para deslindá-lo (s) (cf. instrução da peça 196, cujos itens daquela análise seguem referenciados a seguir) : i) sonegação fiscal (itens 28 a 33) ; ii) compra e venda irregulares de máquinas e equipamentos industriais, penhorados (itens 34 a 38) ; iii) ausência de prestação de contas dos exercícios de 2014 e 2015 (itens 39 a 42) ; iv) malversação do patrimônio do Sindmetal/AM (itens 45 a 48) ; e v) existência de mais de um CNPJ para a entidade sindical (itens 54 e 55) .
15.	Após a realização de inspeção na entidade, levada a efeito por meio de análise documental, em elementos colhidos junto ao Sindmetal/AM e diversos órgãos, a AudPrevidência apontou os seguintes achados de auditoria:
	15.1. transferência não autorizada pelo Sindmetal/AM em sua conta corrente, realizada por funcionário da Caixa;
	15.2. movimentações de cerca de R$ 38 milhões nas contas correntes do Banco Bradesco, dos quais o valor aproximado de R$ 2,7 milhões foi pago por meio de cheques compensados entre 2013 e 2016, sem documentos fiscais ou recibos para demonstrar o destino dos recursos; 
	15.3. possível desvio de recursos de conta corrente do Banco Bradesco, no valor aproximado de R$ 500.000,00, entre setembro e novembro de 2016, sendo a quantia de R$ 438.904,71 sacada em espécie;
	15.4. indícios da subtração de computadores quando da intervenção na entidade; 
	15.5. provável prejuízo decorrente na compra e alienação de veículos do sindicato; e
	15.6. possível irregularidade na propriedade de Fazenda penhorada judicialmente.
16.	No que concerne ao descrito no item 15.1 acima, tem-se que cuidou de movimentação financeira efetuada em conta corrente do Sindmetal/AM, no valor de R$ 25.623,35, pelo Sr. Juscelino Oliveira de Vasconcelos, então funcionário da Caixa, sem a devida autorização para tanto.
17.	Há notícia nos autos de que o Sr. Juscelino Oliveira de Vasconcelos e o Sr. Cid Garcia Thomé, então Tesoureiro do Sindicato, foram condenados em Ação Penal, respectivamente, pelos crimes de peculato e corrupção ativa (peça 150) .
18.	A proposta da unidade especializada é no sentido de determinar a conversão deste processo em Tomada de Contas Especial com a citação da Sra. Roselany Mendonça Viana, funcionária do setor financeiro e responsável por acompanhar a movimentação bancária da entidade, solidariamente com os Srs. Miguel Sales Moraes, contador, Cid Garcia Thomé, tesoureiro, e Valdemir de Souza Santana, presidente. 
19.	Conforme pontuado pela AudPrevidência, apesar de a movimentação irregular na conta do Sindmetal/AM ter sido constatada pela Caixa e caracterizada como "expectativa de prejuízo", o sindicato não promoveu contestação administrativa nem demanda judicial para recuperação dos valores indevidamente perdidos. Haja vista a inexistência de elementos nos autos indicando a devolução do valor indevidamente retirado da conta da entidade, anuo à proposta da unidade técnica.
20.	Quanto ao item 15.2, a unidade especializada aduziu que, no ano de 2016, houve intervenção judicial no Sindmetal/AM, na qual foi determinada, dentre outras providências, a contratação de empresa de auditoria independente para realização de investigação financeira e patrimonial na entidade, com o fito de apresentar ao juízo a real situação da agremiação.
21.	A firma contratada, Alfagaia Avaliações e Perícias Ltda., apresentou laudo no qual apontou a movimentação financeira da ordem de R$ 38 milhões sem os documentos que teriam lastreado os respectivos desembolsos. 
22.	O Sindmetal/AM alegou que a empresa Alfagaia Avaliações e Perícias Ltda. teria retirado, sem autorização, documentos contábeis, tendo, inclusive, movido ação judicial contra aquela sociedade empresária, a qual foi, todavia, encerrada por abandono de causa.
23.	No que tange ao desembaraço da questão posta, a AudPrevidência apurou que, ao longo de 2013 a 2016, as contribuições sindicais - as quais cabe a este Tribunal avaliar a correta destinação -, montaram à quantia de cerca de R$ 10 milhões.
24.	Aduziu, ademais, consoante análise dos itens 80-95 e 108-110 de sua instrução (peça 272) , transcritos no Relatório precedente, que os desembolsos referentes à quantia acima foram devidamente conciliados com os documentos de despesa apresentados a título de prestação de contas, não havendo indícios de dano ao erário. 
25.	Dessa maneira, haja vista, como já dito acima, que, relativamente aos desembolsos de competência fiscalizatória do TCU, não há indícios ou elementos nos autos indicando a existência de débito, dá-se a questão por saneada. 
26.	Relativamente ao item 15.3 retro, tem-se, em síntese, que cuidou de movimentação financeira efetuada pela Junta Governativa Provisória - JGP designada quando da intervenção judicial no Sindmetal/AM em conta corrente da Caixa sem a devida autorização do juízo.
27.	Como apurado na inspeção, a decisão cautelar autorizou a JGP a gerir apenas uma conta corrente do Banco Bradesco. A unidade especializada apontou que a conta movimentada de forma irregular era utilizada para recolhimento das contribuições sindicais obrigatórias, e apurou que R$ 263 mil ficaram sem a devida comprovação da correta destinação. 
28.	Com efeito, propõe a AudPrevidência que sejam citados os Srs. Adriano Simões Mendes, bem como as Sras. Márcia Cavalcante Nápoles e Danielly Moreira de Souza, membros da Junta Governativa Provisória - JGP, solidariamente, pelo débito abaixo discriminado, medida a qual endosso:
	Data
	Valor debitado (R$) 

	28/10/2016
	41.000,00

	11/11/2016
	5.000,00

	14/11/2016
	151.000,00

	17/11/2016
	66.000,00

29.	Sobre a suposta subtração de computadores do Sindmetal/AM à época da intervenção judicial (tópico 15.4 acima) , aduziu a unidade instrutiva que não foi possível obter informações corroborando, efetivamente, a sua ocorrência, dado que a agremiação sindical não respondera ao ofício de requisição da equipe de inspeção que buscava elementos sobre a questão.
30.	Ponderou, ainda, que, apesar de a auditoria independente ter feito constar de laudos periciais, de 7 e 25 de outubro de 2016, que não teriam sido localizados equipamentos de informática na sede do sindicato, não fez constar a relação de bens desaparecidos e/ou extraviados, tampouco apontou qualquer evidência que corroborasse o referido registro, motivo pelo qual não foi apresentado encaminhamento específico para tal achado. 
31.	Da mesma maneira, a AudPrevidência reportou, quanto ao provável prejuízo originado de compra e alienação de veículos pelo Sindmetal/AM (item 15.5 supra) , que a matéria também não pôde ser objeto de apuração em face da negativa do sindicato de responder à diligência deste Tribunal. 
32.	Sem descurar do fato de que o desatendimento de diligências e/ou de requisições efetuadas por equipe de auditoria representa falha grave, tendo sido, inclusive, objeto de proposta de apenação pecuniária para o dirigente máximo do Sindmetal/AM - tópico do qual irei tratar adiante - reputo que os dois achados, por serem afetos, de forma direta, à gestão da entidade, isto é, por constituírem-se atos interna corporis, dos quais não se tem comprovação de que, tanto os computadores, quanto os veículos, tenham sido adquiridos com as verbas oriundas das contribuições sindicais obrigatórias, não vislumbro ação a ser adotada nesta etapa processual. 
33.	Por fim, o item 15.6 retro consiste, sinteticamente, em penhora do imóvel de propriedade do Sindmetal/AM, denominado "Fazenda Sacramento", em favor do Instituto Nacional do Seguro Social - INSS levada a efeito em sede de execução judicial em processo no qual a Autarquia buscou o ressarcimento referente a contribuições sindicais que deixaram de ser repassadas àquele órgão previdenciário. 
34.	O representante aventou a possibilidade de o referido imóvel continuar em propriedade do Sindmetal/AM, o qual, estaria, inclusive, efetuando benfeitorias na propriedade, mesmo após a sua penhora judicial.
35.	Na instrução da peça 196 (pp. 9/10) , foi consignada a informação de que a agremiação sindical havia quitado a dívida com o INSS, motivo pelo qual a unidade técnica considerou saneada a questão.
36.	Em pronunciamento ministerial, o Procurador Sérgio Ricardo Costa Caribé, considerou que "o Sindmetal/AM não apresentou documento comprobatório de quitação da dívida, tampouco da manutenção da propriedade do imóvel, mesmo após ele ter sido arrematado pelo Sr. Maurício Fonseca da Silva em 6/2009", e sugeriu o aprofundamento da análise de tal situação (peça 200) . 
37.	A AudPrevidência, em sede de inspeção, apurou que a dívida com o INSS foi efetivamente quitada, o que indica ter a penhora perdido seu objeto. Informou, em adição, que não há averbação de transferência da propriedade do imóvel na respectiva certidão cartorial, o que, segundo, reporta, confirmaria que o Sindmetal/AM é o proprietário do terreno e que não houve arrematação do bem após a realização de leilão judicial.
38.	Dessa maneira, assente que a indigitada agremiação sindical é a proprietária da Fazenda Sacramento e que o bem não se encontra penhorado, dada a quitação da dívida junto ao INSS, anuo à conclusão da unidade especializada de que o fato noticiado não constitui irregularidade passível de saneamento por este Tribunal. 
III
39.	A AudPrevidência consigna a proposta de aplicação da multa disposta no art. 58, inciso VI, da Lei 8.443/1992 ao Sr. Valdemir de Souza Santana, então Presidente do Sindmetal/AM, ante a sonegação de documentos e informações necessárias ao desenvolvimento dos trabalhos da inspeção efetuada naquela entidade sindical.
40.	Nada obstante reconhecer que tal penalidade pode ser aplicada sem a realização de audiência (art. 268, § 3º, do Regimento Interno/TCU) , creio que o melhor deslinde do caso seja promover o efetivo chamamento do responsável para se defender da irregularidade. 
41.	Tal agir, para além de privilegiar os caros e inafastáveis princípios da ampla defesa e do contraditório, possibilita que o juízo meritório a ser formado por este Tribunal seja levado a efeito em uma só oportunidade, qual seja, quando do exame das alegações de defesa daqueles responsáveis instados em sede de citação e das razões de justificativa do então Presidente da agremiação sindical, caso eles decidam apresentá-las.   
IV
42.	À guisa de conclusão, das irregularidades trazidas ao conhecimento desta Corte, remanesceram duas que acarretaram possível dano ao erário e serão objeto de conversão dos autos em Tomada de Contas Especial, bem como a falha consubstanciada na sonegação de informações a este Tribunal, a qual também ensejará audiência do responsável. 
43.	Importante destacar que a AudPrevidência apontou que não há prescrição das pretensões punitiva e ressarcitória, nos termos da novel Resolução/TCU 344/2022, não havendo, portanto, óbice à conversão deste processo em TCE. 
44.	Acompanho também a sugestão da unidade instrutiva de comunicar o Ministério do Trabalho acerca da conversão destes autos em TCE, em atenção ao disposto no art. 198, parágrafo único, do Regimento Interno/TCU.  
45.	Acolho, ainda, a proposta de dar ciência ao Sindmetal/AM de que a falta de acompanhamento periódico das movimentações dos recursos de sua titularidade depositados em contas correntes de instituições bancárias possibilitou que terceiros fizessem transações indevidas, ensejando dano ao erário ao sindicato.
46.	Cumpre, em adição, encaminhar cópia da instrução constante da peça 272 aos responsáveis para subsídio às suas defesas. 
47.	Cabível, por fim, dar ciência do Acórdão que sobrevier ao Ministério Público do Trabalho da 11ª Região e apensar este processo à Tomada de Contas Especial que será constituída, nos termos do art. 41 da Resolução/TCU 259/2014. 
	Ante o exposto, voto por que seja adotado o Acórdão que ora submeto a este Colegiado.
T.C.U., Sala das Sessões, em  de 16 de maio de 2023.
MARCOS BEMQUERER COSTA
Relator